ACORDAO-COMPLETO-2533324

ACÓRDÃO 2461/2022 ATA 42/2022 - PLENÁRIO

VISTOS, relatados e discutidos estes autos de representação acerca da ocorrência de fraudes praticadas pela GDK S.A. nas licitações do Complexo Petroquímico do Rio de Janeiro (Comperj) , conduzidas pela Petróleo Brasileiro S.A. (Petrobras) ;
ACORDAM os Ministros do Tribunal de Contas da União, reunidos em sessão do Plenário, ante as razões expostas pelo Relator, em:
9.1. declarar, com fundamento no art. 46 da Lei 8.443/1992, a inidoneidade da empresa GDK S.A. (34.152.199/0001-95) para participar, por três anos, de licitação na Administração Pública Federal, bem como em certames promovidos na esfera estadual e municipal cujos objetos sejam custeados com recursos federais repassados por força de convênios ou instrumentos congêneres;
9.2. notificar os seguintes órgãos sobre o teor desta decisão:
9.2.1. à Secretaria de Gestão de Processos (Seproc) para a inscrição do responsável indicado no item 9.1 deste acórdão no Sistema de Cadastro Unificado de Fornecedores (Sicaf) e no Cadastro Nacional de Empresas Inidôneas e Suspensas (Ceis) ;
9.2.2. ao sucessor da Força-Tarefa da Operação Lava-Jato do Ministério Público Federal no Paraná, à 13ª Vara Federal de Curitiba, ao sucessor da Força-Tarefa da Operação Lava-Jato da Advocacia-Geral da União no Paraná, ao Conselho Administrativo de Defesa Econômica (Cade) e à Diretoria de Governança, Risco e Conformidade da Petrobras (GRC) , para medidas consideradas cabíveis;
9.3. notificar o responsável e apensar estes autos à representação originária (TC Processo 010.816/2017-8) , com vistas à consolidação das decisões proferidas.

Representação acerca da ocorrência de fraudes praticadas por empresa nas licitações do Complexo Petroquímico do Rio de Janeiro (Comperj), conduzidas pela Petróleo Brasileiro S.A. Análise de oitiva.

Petróleo Brasileiro S.A.

3. Responsável: GDK S.A. - em Recuperação Judicial (34.152.199/0001-95).

13.1. Ministros presentes: Bruno Dantas (na Presidência), Walton Alencar Rodrigues, Benjamin Zymler, Vital do Rêgo (Relator), Jorge Oliveira e Antonio Anastasia.
13.2. Ministro-Substituto presente: Marcos Bemquerer Costa.

VITAL DO RÊGO

Transcrevo a seguir, com os ajustes de forma pertinentes, a instrução do Auditor Federal de Controle Externo da SeinfraOperações (peça 88) , cujo encaminhamento foi endossado pelo escalão dirigente da unidade (peças 89 e 90) :
INTRODUÇÃO
Tratam os autos de processo de representação, apartado do processo TC Processo 010.816/2017-8 com fundamento no art. 86, inciso II, da Lei 8.443/1992, c/c art. 237, inciso VI, do Regimento Interno do Tribunal de Contas da União (RI-TCU) , acerca de fraudes em licitações para as obras de implantação do Complexo Petroquímico do Rio de Janeiro (Comperj) , em Itaboraí/RJ conduzidas pela Petróleo Brasileiro S/A (Petrobras) .
Tendo em vista a celeridade processual que o caso requer e as complexidades das várias manifestações dos responsáveis implicados, o Exmo. Ministro Relator autorizou a constituição de processos apartados para análise individualizada das manifestações da GDK S/A. Em Recuperação Judicial, a partir deste ponto identificada por GDK, neste processo TC Processo 006.770/2020-7 mediante Despacho (peça 79) .
Dessa maneira, este processo trata especificamente das condutas imputadas à GDK no cometimento de possíveis fraudes às licitações em questão, e as análises ora empreendidas dizem respeito aos indícios de irregularidades obtidos a partir de delações premiadas, acordos de leniência e em provas autônomas que convergem para conclusão, no mérito, da culpabilidade da GDK.
Há que se observar que até a presente data, a empresa não se manifestou quer por seu representante legal ou por suas representantes constituídas por procuração, e por esse motivo é proposto o prosseguimento do processo, à revelia da GDK, nos termos do § 3º do art. 12 da Lei 8.443 de 16 de julho de 1992, combinado com o §º do art. 202 do RITCU. A única empresa responsabilizada nesse feito é a GDK, não sendo possível aproveitar recursos de outros responsáveis, como previsto no art. 281 do RITCU.
HISTÓRICO
Como mencionado, o presente processo visa apurar ocorrência de fraude nas licitações das obras do Complexo Petroquímico do Rio de Janeiro (Comperj) . Para tornar clara a abordagem das apurações e as propostas de encaminhamento adiante, faz-se necessário contextualizar a atuação do TCU nas referidas obras, apresentando-a em duas fases: período anterior à deflagração da "Operação Lava-Jato" e período posterior à deflagração da supracitada Operação.
Período anterior à "Operação Lava-Jato"
O Comperj está localizado no município de Itaboraí/RJ e, desde sua concepção, foi divulgado como sendo um dos principais empreendimentos recentes da Petrobras. O investimento previsto inicialmente era da ordem de US$ 26,6 bilhões. Ao final, se concluído conforme projeto, a refinaria do Complexo teria a capacidade para processar 465 mil barris de petróleo por dia (kbpd - thousand barrels per day) , produzindo óleo diesel, nafta petroquímica, querosene de aviação, coque, GLP e óleo combustível.
Em razão de sua materialidade e relevância, o Tribunal de Contas da União (TCU) possui um histórico de fiscalizações nas obras do Comperj que remonta ao ano de 2008 e, a partir de então, contou com diversas auditorias anuais. Dentre essas fiscalizações, destaca-se a auditoria realizada no âmbito do Fiscobras 2010 (TC Processo 009.834/2010-9) nas obras de implantação da Unidade de Destilação Atmosférica e a Vácuo (UDAV) , da Unidade de Hidrocraqueamento Catalítico (UHCC) e da Unidade de Coqueamento Retardado (UCR) , todas do Comperj. 
A referida auditoria resultou na prolação do Acórdão 2537/2010-TCU-Plenário, de relatoria do Exmo. Ministro José Jorge, por meio do qual determinou oitivas das empresas e audiências dos responsáveis pelos seguintes indícios de irregularidade: (i) sobrepreço; (ii) contratação direta irregular; e (iii) adoção de regime de execução contratual inadequado ou antieconômico. No entanto, o TC Processo 009.834/2010-9 foi sobrestado até o julgamento do mérito das conclusões do TC Processo 006.810/2011-0, no qual foi examinada a regularidade do critério de aceitabilidade de preços adotados nas contratações da Petrobras.
Os efeitos do sobrestamento cessaram com a prolação do Acórdão 571/2013-TCU-Plenário, de relatoria do Exmo. Ministro Benjamin Zymler, momento em que a unidade técnica avaliou ser necessária a realização de nova inspeção nas obras do Comperj a fim de atualizar os dados presentes nos autos do TC Processo 009.834/2010-9, dado o lapso de tempo e a possibilidade de alteração nos referidos ajustes, assim como pelas notícias acerca da intenção da Petrobras postergar a conclusão das obras, com a consequente rescisão de alguns contratos.
Nessa inspeção, a unidade responsável do TCU à época, Secretaria de Fiscalização de Infraestrutura de Petróleo e de Gás Natural (SeinfraPetróleo) , incluiu o contrato das obras referentes à implantação da Unidade de Hidrotratamento de Destilados Médios (UHDT) , firmado com o consórcio formado pelas empresas Construtora Queiroz Galvão S/A, Galvão Engenharia S/A e Iesa Óleo e Gás S/A. Esse contrato não fez parte do escopo inicial do TC Processo 009.834/2010-9, pois seu procedimento licitatório ocorreu simultaneamente à auditoria originária, o que impossibilitou sua fiscalização na ocasião. 
Com base nas conclusões dos trabalhos executados na esfera daquela inspeção, o Plenário desta Corte prolatou o Acórdão 632/2017-TCU-Plenário, de relatoria do Ministro Vital do Rêgo, determinando a conversão do processo TC Processo 009.834/2010-9 em tomadas de contas especial (TCE) para cada contrato analisado, para fins de apuração dos indícios de prejuízos preliminarmente quantificados, que totalizavam, até aquele momento, R$ 544 milhões (valores históricos) , conforme Quadro 1 - transcrito da peça 66, p. 3:
Quadro 1 - Indícios de sobrepreço apontados no relatório de auditoria. 
	Contrato
	Objeto
	Sobrepreço (R$) 

	0800.0056801.10.2
	UDAV - Unidade de Destilação Atmosférica e a Vácuo
	79.769.676,969

	0800.0057282.10.2
	UCR - Unidade de Coqueamento Retardado
	260.536.618,39

	0800.0060702.10.2
	UHDT - Unidade de Hidrotratamento de Destilados Médios
	99.311.296,73

	0800.0056936.10.2
	UHCC - Unidade de Hidrocraqueamento Catalítico
	104.388.883,35

Fonte: Relatório de Auditoria do processo TC Processo 010.816/2017-8 (peça 66, p. 3) .
Além disso, o item 9.1 do Acórdão 632/2017-TCU-Plenário (peça 3) decretou cautelarmente, com fundamento no art. 44, § 2º, da Lei 8.443/1992 c/c art. 273 e 274 do RI/TCU, pelo prazo de um ano, a indisponibilidade de bens das empresas e dos consórcios envolvidos nas contratações em que se constataram os indícios de sobrepreço, dando origem a 11 processos de indisponibilidade de bens - descritos no Quadro 2 da peça 66, p.3.
Período posterior ao início dos desdobramentos da "Operação Lava-jato"
A Operação Lava-Jato, deflagrada em 17 de março de 2014, trouxe uma nova perspectiva às apurações em curso no TCU, visto que os fatos revelados no âmbito das investigações conduzidas pela Polícia Federal alinhavam-se com as irregularidades que vinham sendo apontadas pelos trabalhos de fiscalização do Tribunal.
Com efeito, as novas análises da unidade técnica contemplaram dados preliminares trazidos pela Operação Lava Jato, concluindo pela existência de indícios de cartelização das contratadas e de conluio destas com dirigentes da Petrobras, para fins de frustrar o caráter competitivo dos procedimentos licitatórios do Comperj e de obter vantagens indevidas. O Acórdão 632/2017-TCU-Plenário (peça 3) determinou a autuação de processo apartado para apuração das fraudes cometidas nas licitações dessas obras do Comperj, para fins de eventual aplicação de sanção de declaração de inidoneidade em seu subitem 9.2.11:
9.2.11. autue processo apartado para apurar ocorrência de fraudes em licitações mediante ajuste prévio entre as licitantes nos certames conduzidos pela Petrobras, no que se refere aos contratos de obras e serviços relacionados aos contratos do Comperj, objetos de análise destes autos;
Em atendimento a esse subitem do Acórdão 632/2017-TCU-Plenário (peça 3) e após análise realizada no processo de Relatório de Auditoria do TC Processo 010.816/2017-8 (peça 66) , que trata de apartado autuado para verificar a ocorrência de fraude à licitação nos Contratos, UDAV, UHCC, UCR e da Unidade de Hidrotratamento de Destilados Médios (UHDT) do Complexo Petroquímico do Rio de Janeiro, foi determinada a oitiva da GDK, para que, no prazo de até 15 (quinze) dias, a contar do recebimento do Ofício 0982/2019-TCU/SeinfraOperações de 2/9/2019 se pronunciasse quanto às seguintes ocorrências: 
a) conluio entre as empresas e fraude às licitações do Comperj que precederam a contratação da execução das obras de construção e montagem das Unidades de Destilação Atmosférica e a Vácuo (UDAV) , Hidrocraqueamento Catalítico (UHCC) , Unidade de Coqueamento Retardado (UCR) e Hidrotratamento de Destilados Médios (UHDT) , no bojo de esquema criminoso conduzido, pelo menos, de 2003 a 2014, a partir das seguintes irregularidades: 
a.1) combinação de preços; 
a.2) quebra de sigilo das propostas; 
a.3) divisão de mercado; 
a.4) oferta de propostas de cobertura para justificar o menor preço ofertado; 
a.5) combinação prévia dos resultados com o consequente direcionamento das licitações; e 
a.6) ausência de formulação de proposta para beneficiar a empresa escolhida pelo cartel.
A empresa não se manifestou em relação ao teor do Ofício 0982/2019-TCU/SeinfraOperações de 2/9/2019, mas constituiu suas representantes: Fernanda Gadelha Araújo Lima (OAB/DF 21.744) e Meiryelle Afonso Queiroz (OAB/DF 37.132) , por meio de procuração datada de 26/11/2019, a qual foi juntada ao TC-Processo 010.816/2017-8, peça 333, em 04/03/2020, e copiada para esse processo como a peça 76.
As ocorrências relatadas no Ofício 0982 foram replicadas nos Ofícios 0259/2020-TCU/SeinfraOperações de 3/11/2020 (peça 82) e 0260/2020-TCU/SeinfraOperações de 3/11/2020 (peça 83) , os quais foram endereçados à representante legal da empresa, Fernanda Gadelha Araújo Lima Alexandre (OAB/DF 21.744) , para que, no prazo de até 15 (quinze) dias, a contar do recebimento desses Ofícios se pronunciasse quanto às ocorrências descritas.
Considerando que até a presente data, nem a empresa nem sua representante constituída por procuração apresentaram pronunciamento quanto às ocorrências relatadas, a presente instrução analisará a participação da GDK nos feitos relatados na Instrução do TC Processo 010.816/2017-8, peça 66, em que pese essa empresa não tenha se pronunciado sobre as ocorrências relatadas no prazo legal concedido, sendo nessa oportunidade proposto a continuidade do processo, à revelia da GDK nos termos do § 3º do art. 12 da Lei 8.443 de 16 de julho de 1992, combinado com o §º do art. 202 do RITCU. A única empresa responsabilizada nesse feito é a GDK, não sendo possível aproveitar recursos de outros responsáveis, como previsto no art. 281 do RITCU.
EXAME TÉCNICO
Nos autos deste processo há registro de que a GDK foi comunicada em cinco oportunidades sobre o presente feito, por meio dos seguintes Ofícios:
Ofício 0982/2019-TCU/SeinfraOperações de 2/9/2019 (peça 69) enviado ao endereço da empresa em Salvador/BA, recebido em 12/9/2019 conforme AR AR061296065CC (peça 70) - solicitando o pronunciamento da empresa sobre as ocorrências identificadas;
Ofício 0045/2020-TCU/SeinfraOperações de 17/2/2020 (peça 74) enviado ao endereço da empresa em Salvador/BA, recebido em 02/03/2020 conforme AR JU131440827BR (peça 75) - informando a empresa do despacho proferido pelo Ministro Vital do Rêgo autorizando a constituição desse processo de representação, apartado do TC-Processo 010.816/2017-8;
Ofício 0204/2020-TCU/SeinfraOperações de 24/8/2020 (peça 80) , endereçado à representante legal constituída pela empresa, Dra. Fernanda Gadelha Araújo Lima Alexandre (OAB/DF 21.744) , à Quadra CSA 2, Lote 20, Sala 204, Taguatinga Sul, devolvido por motivo de ausência conforme AR DJ550043855BR em 21/09/2020 (peça 84) - informando a representante legal da empresa do despacho proferido pelo Ministro Vital do Rêgo autorizando a constituição desse processo de representação, apartado do TC-Processo 010.816/2017-8;
Ofício 0259/2020-TCU/SeinfraOperações de 3/11/2020 (peça 82) - endereçado à representante legal constituída pela empresa, Dra. Fernanda Gadelha Araújo Lima Alexandre (OAB/DF 21.744) , à QSA 15, Casa 04 - Taguatinga Sul, recebido em 9/11/2020 conforme AR183489508CC (peça 85) - solicitando o pronunciamento da empresa sobre as ocorrências identificadas;
Ofício 0260/2020-TCU/SeinfraOperações de 3/11/2020 (peça 83) endereçado à representante legal constituída pela empresa, Dra. Fernanda Gadelha Araújo Lima Alexandre (OAB/DF 21.744) , à SIG Quadra 1, Lote 385, Ed. Platinum Office, Sala 29, recebido em 09/11/2020 conforme AR183489511CC (peça 84) - solicitando o pronunciamento da empresa sobre as ocorrências identificadas.
Qual seja, os três ofícios de mesmo teor, 0982/2019 - recebido pela empresa, 0259/2020 e 0260/2020 - recebidos pela representante legal da GDK, Fernanda Gadelha Araújo Lima - OAB 21.744 constituída por procuração da GDK S/A EM RECUPERAÇÃO JUDICIAL em 26/11/2019. (peça 76) , não foram respondidos.
O mais recente documento trazido aos autos pela empresa, ou por seus representantes, foi a procuração datada de 26/11/2019 juntada ao TC-Processo 010.816/2017-8, peça 333, em 04/03/2020, e copiada para esse processo como a peça 76.
Neste exame técnico, serão apresentados trechos da instrução do TC-Processo 010.816/2017-8 que analisou as condutas da GDK, em consórcio com as empresas EBE e Carioca, nas licitações do Comperj, especificamente das unidades: UHCC, UHDT, UDAV e UCR.
Indícios sobre as irregularidades ocorridas nas licitações do Comperj e sobre a motivação da GDK em apresentar propostas de cobertura nas licitações do Comperj para as unidades UHCC e UHDT
A seguir serão transcritos trechos da instrução do TC Processo 010.816/2017-8 (peça 66) nos quais são descritos indícios de irregularidades associados à atuação da GDK nas irregularidades praticadas nas licitações do Comperj, em específico nas licitações das unidades: UHCC, UHDT, UHCR, UDAV.
Essas irregularidades são fruto de conluio entre as empreiteiras convidadas a participar das licitações da Petrobras no Comperj. A empresa GDK participou dos certames do Comperj para as unidades: UHCC, UHDT, UHCR, UDAV e foi citada como participante do "Clube das 16", conforme transcrição do trecho do Histórico da Conduta do MJ/CADE (peça 11, p. 3 e 4) :
...
4. Os Compromissários esclarecem que, originalmente, 9 (nove) empresas participavam da conduta anticompetitiva ("Clube das 9") : (i) Construções e Comércio Camargo Corrêa S/A, (ii) Construtora Andrade Gutierrez S/A, (iii) Construtora Norberto Odebrecht S/A, (iv) Mendes Junior Trading Engenharia, (v) MPE Montagens e Projetos Especiais S/A, (vi) Promon S/A, (vii) Setal/SOG Óleo e Gás, (viii) Techint Engenharia e Construção S/A e (ix) UTC Engenharia S/A. 
5.  Em seguida, ampliou-se a quantidade de empresas para 16 (dezesseis) participantes da conduta anticompetitiva ("Clube das 16") : (x) Construtora OAS S/A, (xi) Engevix Engenharia, (xii) Galvão Engenharia S/A3,  (xiii) GDK S/A, (xiv) Iesa Óleo e Gás, (xv) Construtora Queiroz Galvão S/A e (xvi) Skanska Brasil Ltda. (grifos nossos) 
...
A participação da GDK nas irregularidades dos processos licitatórios conduzidos pela Petrobras, citadas amplamente no Histórico da Conduta/CADE (peça 11) , é corroborada pelas informações contidas no Quadro 3 (peça 66, p. 5) da instrução do processo TC Processo 010.816/2017-8, o qual tabula as ações penais a partir de Denúncias do MPF contra empresas participantes do cartel em obras da Petrobras:
19.		Os quadros abaixo foram elaborados a partir de informações públicas coletadas no sítio eletrônico do MPF acerca das denúncias e ações de improbidade administrativas ajuizadas no âmbito da Operação Lava Jato, especificamente quanto à atuação do cartel nas obras da Petrobras, a exemplo de: 
Quadro 2 - Denúncias do MPF
	Vinculada às empresas
	Processo Penal nº 

	OAS
	5083376-05.2014.404.7000

	Galvão Engenharia
	5083360-51.2014.404.7000

	Engevix Engenharia
	5083351-89.2014.404.7000

	Mendes Júnior
	5083401-18.2014.404.7000

	Camargo Correa e UTC
	5083258-29.2014.404.7000

	Andrade Gutierrez
	5036518-76.2015.404.7000

	Odebrechet
	5036528-23.2015.404.7000

	Setal-Sog
	5019501-27.2015.4.04.7000

	Queiroz Galvão
	5046120-57.2016.404.7000

	Iesa
	5046120-57.2016.404.7000

	Alusa
	5023952-90.2018.404.7000

	Carioca
	5037800-18.2016.404.7000

	GDK S/A
	5056533-32.2016.404.7000

Fonte: sítio eletrônico do MPF (disponível em: http://www.mpf.mp.br/grandes-casos/caso-lava-jato, acesso em 3/7/2019) .
Um dos objetivos do cartel era a "eliminação da concorrência por meio de restrições e obstáculos à participação de empresas alheias ao 'CLUBE'", como é comprovado pelas práticas do cartel descritas no trecho da peça 66, p. 8) :
33. A formação do cartel permitia que fosse fraudado o caráter competitivo das licitações de grandes obras da Petrobras, com a obtenção de benefícios econômicos indevidos pelas empresas cartelizadas. Segundo a Força Tarefa Lava Jato, o crime em questão conferia às empresas participantes do "Clube" ao menos as seguintes vantagens (peça 41, p.18) :
...
d) eliminação da concorrência por meio de restrições e obstáculos à participação de empresas alheias ao "CLUBE". (grifos nossos) .
...
Com o afastamento das empresas alheias ao "Clube", as empresas participantes desse cartel promoviam a divisão de mercado nas licitações da Petrobras. A divisão de mercado das licitações do Comperj foi detalhada na instrução do TC Processo 010.816/2017-8. 
A seguir são destacados trechos que descrevem a participação da GDK, (peça 66, p. 13 a 19) :
50.	Os documentos juntados aos presentes autos evidenciam que o cartel de empreiteiras se organizou para dividir entre si as grandes obras do Comperj mediante acertos prévios dentro do "Clube". Segundo as provas coletadas no curso da Operação Lava Jato, as empresas cartelizadas se reuniam e, de acordo com os seus exclusivos interesses, definiam quais delas iriam vencer determinados certames. 
51.	Nesse sentido, citam-se as alegações do Sr. Pedro José Barusco Filho consignadas no Termo de Colaboração n. 5 (peça 16, p. 5) : 
 (...) QUE verificou que nas obras do COMPLEXO PETROQUÍMICO DO RIO DE JANEIRO - COMPERJ também houve ação do cartel, pois as mesmas empresas foram convidadas para os grandes pacotes, sendo que na primeira tentativa de licitação apresentaram preços excessivos e depois houve uma segunda licitação, isto é, a mesma "tática" utilizada na RNEST; (grifos nossos) 
52. 	De forma semelhante, reproduzem-se as afirmações do Sr. Augusto Ribeiro de Mendonça Neto no Termo de Colaboração n. 1 (peça 22, p. 3) : 
 (...) QUE uma nova fase (fase 10) , se iniciou com as obras do COMPERJ - COMPLEXO PETROQUÍMICO DO RIO DE JANEIRO, onde o "CLUBE" dividiu e estabeleceu "pacotes" para cada componente, isto é, companhias integrantes do esquema, inclusive por conta de compensação da própria RNEST; QUE esclarece que essa compensação se dava pelo fato de que as grandes companhias já haviam contratado grandes pacotes da RNEST; QUE apesar disso, por coincidência, os primeiros pacotes a serem contratados no COMPERJ eram exatamente dentro do "CLUBE VIP", ou seja, ao invés de as grandes companhias ficarem no final da fila, acabaram sendo as primeiras contratadas para as obras do COMPERJ; (grifos nossos) 
53. 	Nos Históricos de Condutas de Acordos de Leniência elaborados pelo Cade (peça 9 a 12) e na Nota Técnica 38/2015/ASSTEC-SG/SGA2/SG/CADE (peças 60 e 62) , são detalhadas as principais licitações fraudadas da Petrobras, incluindo as do Comperj, apresentando as evidências consistentes em mensagens eletrônicas, tabelas e planilhas de divisão de preferência de obras, além de anotações manuscritas entregues por colaboradores ou obtidas em buscas e apreensões. 
54. 	As evidências demonstram que, nas reuniões do cartel, eram apresentadas planilhas com a divisão das licitações da Petrobras para fins de monitoramento das licitações partilhadas entre seus participantes e, assim, conhecer com exatidão a "composição de carteira de cada empresa" (peça 11, p. 6-14) . Essa divisão de mercado das obras da empresa estatal restou evidenciada com as planilhas apreendidas pela PF no âmbito da Operação Lava Jato nas dependências da empresa Engevix, em 14/11/2014 (peça 8) . 
55.	Em um dos documentos citados no Histórico de Conduta da Setal/Sog (peça 9, p. 48, 61-62) , conforme reprodução abaixo, verifica-se explicitamente a tentativa de composição das empresas do "Clube" em forma de consórcios relativamente às obras UDAV, UHCC, UCR e UHDT, todas do Comperj:
Figura 2 - Divisão das obras do Comperj - Anotações apresentadas pela Setal/Sog - Acordo de Leniência com o Cade
Fonte: peça 9, p. 61-62.
56.	De acordo com os signatários desse Acordo de Leniência (Setal/Sog) , o documento acima consiste em anotações manuscritas tomadas em uma reunião do cartel do "Clube das 16" realizada na sede da UTC do Rio de Janeiro, com o intuito discutir a divisão de obras futuras da Petrobras. Essas anotações ("item 10") dizem respeito aos consórcios que apresentariam propostas para as licitações de obras do Comperj (peça 9, p. 48-50) . 
57. 	Os signatários afirmam que o documento acima representa a primeira tentativa de escolha dos participantes das principais licitações do Comperj e que a lista das empresas/consórcios pode ter sido alterada posteriormente, quando da efetiva apresentação de propostas. Extrai-se do documento que (peça 9, p. 51) :
...
iii. para o pacote específico da HCC, seriam formados os seguintes consórcios: (i) OAS e SOG ("Setal") , (ii) Queiroz Galvão e Galvão Engenharia,  (iii) GDK, Engevix e Carioca (Carioca que participava esporadicamente das negociações do "Clube das 16") , e (iv) Camargo Corrêa e Schahin, tendo sido definido que o consórcio Camargo Correa/Schahin venceria e os demais apresentariam propostas de cobertura; 
iv. para o pacote específico da HDTs, seriam formados os seguintes consórcios: (i) Queiroz Galvão, Galvão Engenharia e lesa; (ii) Odebrecht, UTC e Mendes Junior, (iii) Camargo Corrêa e Schahin (Schahin participava esporadicamente do "Clube") , (iv) OAS e SOG ("Seta!") , e  (v) GDK e MPE, tendo sido definido que o consórcio Queiroz Galvão/Galvão Engenharia/lesa venceria e os demais apresentariam propostas de cobertura. (grifos acrescidos) .
58. 	No curso da Operação Lava Jato, vários documentos foram apreendidos na sede da empresa Engevix que evidenciam os arranjos anticompetitivos e a divisão das obras do Comperj (peça 8) . Em um dos documentos apreendidos, intitulado "Novos Negócios Comperj", datado de 7/8/2008, consta a discriminação de treze obras desse empreendimento que seriam licitadas entre 2008 e 2009, com a indicação de números que variam de um a três em quinze colunas separadas por siglas de empresas:
Quadro 6 - Planilha elaborada pela UTC e apreendida na Engevix
	Fonte: Auto de infração da PF (peça 8, p. 13) .
...
60. 	De acordo com a signatário do referido acordo de leniência, as empresas foram codificadas da seguinte forma: (1) "PR": Promon; (2) "CN": Odebrecht; (3) "UT": UTC; (4) "TC": Techint; (5) "MJ": Mendes Junior; (6) "AG": Andrade Gutierrez; (7) "CC": Construtora Camargo Correia - CCCC; (8) "ST": Toyo Setal; (9) "ME": MPE; (10) "GQ": Queiroz Galvão; (11) "EI": lesa; (12) "AO": OAS; (13) "KS": Skanska; (14) "VX": Engevix; e  (15) "DG": GDK (peça 11, p. 8) . 
61. 	Os significados das informações constantes do referido quadro foram apresentados pelo signatário do Acordo de Leniência celebrado com o Cade da seguinte forma (peça 11, p. 8-11) :
...
h. Na décima linha, o pacote Offsites (50 tanques e tubovias) da licitação do COMPERJ foi solicitado como terceira opção pela Odebrecht, Setal, MPE, Queiroz Galvão e OAS; como segunda opção pela lesa e como primeira opção pela GDK; o envio das cartas-convite estava previsto para 2009; 
i. Na décima primeira linha, os pacotes para duas UREs da licitação do COMPERJ foram solicitados como segunda opção pelo MPE e como segunda opção pela GDK; o envio das cartas-convite estava previsto para 2009; 
j. Na décima segunda linha, os pacotes relacionados aos terminais da licitação do COMPERJ não tinham sido solicitados por nenhuma empresa até então; o envio das cartas-convite estava previsto para 2009;
	...
62.	No quadro intitulado "Proposta de Fechamento do Bingo Fluminense", de 25/6/2009, apreendida pela PF na sede da empresa Engevix, são listadas dez das treze obras do quadro anterior ("Novos Negócios Comperj") :
63. 	As obras, no quadro acima, são chamadas de "prêmio" e as empresas favorecidas com a divisão de licitações, denominadas de "Jogadores A", incluindo a empresa "Galvão Engenharia" e membros esporádicos não integrantes do "Clube das 16", como as empresas Schahin ("SCH") e Carioca ("CAR") , segundo a Camargo Correa, signatária de acordo de leniência com o Cade (peça 11, p. 12) . 
64. 	Os significados das informações constantes do referido quadro foram apresentados pelo signatário do acordo de leniência celebrado com o Cade (peça 11, p. 12-13) :
...
e. Na sétima linha, a licitação do pacote Offsites da licitação do COMPERJ aconteceria em outubro de 2009 e foi alocada ao consórcio formado por (i) GDK, (ii) Carioca e (iii) e MPE;
...
65. 	A PF apreendeu também na sede da Engevix um documento datado de 14/8/2009, intitulado de "Reunião do Bingo", com a indicação das obras das unidades UCR ("Coque") , UDAV (UDA/UDV) , HCC e HDTs, todas do Comperj, que seriam divididas entre as empresas participantes do "Clube das 16", conforme reprodução abaixo:
66. 	Ressalta-se que os documentos acima mencionados eram apresentados nas reuniões do "Clube" de forma propositiva, não representando uma decisão final sobre a alocação dos projetos (peça 11, p. 12) , pois algumas licitações não foram realizadas ou ocorreram com proporções diferentes, a exemplo da licitação das obras da unidade HCC, vencida pela Alusa, empresa não participantes da divisão das obras do Comperj, conforme será abordado adiante. 
67. 	Cumpre registrar ainda que o Relatório Final da Comissão Interna de Apuração DIP DABAST 70/2014, constituída especificamente para analisar procedimentos de contratação adotados na implantação do Comperj, identificou irregularidades em diversos certames. Esse relatório declara que as falhas de gestão, planejamento e coordenação na execução do projeto e não conformidades podem ter contribuído para facilitar a ocorrência de ações criminosas sob investigação pela Operação Lava Jato (peça 13, p. 71) . 
68. 	Dentre as irregularidades apontadas no referido relatório final, destacam-se: antecipação da contratação das unidades de processos (UDAV, UCR, UHCC e UHDT) , inclusão de empresas nos processos licitatórios sem justificativas consistentes; comissão de licitação com membros sem a devida qualificação e experiência em contratações de grande porte; licitações da UDAV, UCR e UHCC iniciados sem que os projetos básicos estivessem concluídos; e revisões de estimativas de preços após abertura das propostas com justificativas inconsistentes (peça 13, p. 70-71) . (grifos e destaques acrescidos) .
Da análise desses trechos transcritos observa-se que a contrapartida, ou seja, a motivação para a apresentação de propostas comerciais de cobertura nas licitações da UHCC e UHDT seria a de vencer o "prêmio" pacote OFF-SITE (procedimento também não competitivo, majorando os lucros, eliminando a concorrência) , indicado na planilha do Quadro 7, transcrito acima. Fica clara a compensação para o consórcio Carioca/GDK/MPE, ao participar nas licitações da UHCC e UHDT com propostas de cobertura, ou seja, sem ser competitivo no certame, propositalmente.
O domínio do cartel nos processos licitatórios do Comperj e o alinhamento da GDK ao planejamento do cartel
Para que se compreenda a extensão do domínio do cartel nos processos licitatórios do Comperj para a UHCC e para a UHDT faz-se necessário comparar a lista de empresas participantes com a lista das empresas do cartel: "Clube das 9", "Clube das 16" e empresas que participavam esporadicamente das decisões. 
O Quadro 3, a seguir, compara as empresas participantes da licitação da UHCC, enquanto o Quadro 4, mais adiante, compara as empresas participantes da licitação da UHDT.
Quadro 3 - Comparativo da lista das empresas participantes da licitação da UHCC (Quadro 10, peça 66, p. 23) com a lista das empresas participantes do "Clube das 9", do "Clube das 16" e empresas Participantes Esporádicas.
	Participantes das licitações da UHCC 
	Participantes do "Clube das 9", do "Clube das 16", e Esporádicas

	Alusa Engenharia Ltda.
Construtora Andrade Gutierrez S/A 
Carioca Christiani-Nielsen Engenharia S/A,
Construções e Comércio Camargo Correia S/A 
Construtora OAS Ltda. 
Construtora Queiroz Galvão S/A 
Engevix Engenharia S/A 
Galvão Engenharia S/A
Iesa Óleo & Gás S/A 
Mendes Júnior Trading e Engenharia S/A 
Odebrecht Plantas Industriais e Participações 
Promon Engenharia S/A 
Schahin Engenharia S/A
Skanska Brasil Ltda. 
SOG - Sistemas em óleo e Gás S/A 
Techint Engenharia e Construção S/A 
UTC Engenharia S/A. 
GDK - participou sem convite do 1º Bid e participou como convidada do 2º Rebid
EBE - participou sem convite do 1º Bid e participou como convidada no 2º Rebid
	Alusa Engenharia Ltda. (Esporádica) 
Construtora Andrade Gutierrez S/A, (Clube das 9 e 16) 
Carioca Christiani Nielsen Engenharia S.A, (Esporádica) 
Construções e Comércio Camargo Corrêa S/A, (Clube das 9 e 16) 
Construtora OAS S/A, (Clube das 16) 
Construtora Queiroz Galvão S/A e (Clube das 16) 
Engevix Engenharia, (Clube das 16) 
Galvão Engenharia S/A (Clube das 16) 
Iesa Óleo e Gás, (Clube das 16) 
Mendes Junior Trading Engenharia, (Clube das 9 e 16) 
Construtora Norberto Odebrecht S/A, (Clube das 9 e 16) 
Promon S/A, (Clube das 9 e 16) 
Schahin Engenharia Ltda. (Esporádica) 
Skanska Brasil Ltda. (Clube das 16) 
Setal/SOG Óleo e Gás, (Clube das 9 e 16) 
Techint Engenharia e Construção S/A (Clube das 9 e 16) 
UTC Engenharia S/A. (Clube das 9 e 16) 
GDK S/A, (Clube das 16) 
EBE, participante do Grupo MPE,
MPE Montagens e Projetos Especiais S/A, (Clube das 9 e 16) 
Construcap CCPS Engenharia, (Esporádica) 
Jaraguá Equipamentos Industriais Ltda., (Esporádica) 
Serveng - Civilsan S/A Empresas Associadas de Engenharia. (Esporádica) 

Fontes: Relatório de Auditoria do processo Processo 010.816/2017-8 (peça 66, p. 3) e Histórico da Conduta do MJ/CADE (peça 12, p. 2) .
Ao comparar as duas listas do Quadro 3, observa-se que das dezenove empresas participantes da licitação da UHCC, TODAS faziam parte do cartel ou participavam esporadicamente das suas decisões.
Ressalte-se que o resultado planejado pelo cartel para a licitação da UHCC, vitória do consórcio Camargo Correa/Schahin, não ocorreu por conta da atuação da Alusa Engenharia Ltda. - que participava esporadicamente no "Clube das 16", conforme trecho transcrito a seguir (peça 66, p. 24) :
84.	No entanto, após cancelamento da concorrência pela Petrobras por preços excessivos das participantes do certame, os signatários dos referidos acordos de leniência afirmam que a empresa Alusa, que não integrava o "Clube das 16", mas que participava esporadicamente das definições do cartel, apresentou proposta no "Rebid" e venceu o certame, em oposição ao que havia sido previamente definido pelas empresas (peça 9, p. 63; e peça 12, p. 10) . (grifo nosso) 
A dominância e a influência do cartel, repetiram-se na licitação da UHDT. No Quadro 4, a seguir, compara-se a lista de empresas que participaram da licitação da UHDT com a lista de empresas do "Grupo das 16" e das participantes esporádicas nas decisões do cartel.
Quadro 4 - Comparativo da lista das empresas participantes da licitação da UHDT (Quadro 12, peça 66, p. 28) com a lista das empresas participantes do "Clube das 9", do "Clube das 16" e empresas Participantes Esporádicas.
	Participantes das licitações da UHDT
	Participantes do "Clube das 9", do "Clube das 16", e Esporádicas

	Carioca Christiani-Nielsen Engenharia S/A 
Construtora Andrade Gutierrez S/A 
Construções e Comércio Camargo Correia S/A 
Construtora Queiroz Galvão S/A 
Construtora OAS Ltda. 
Engevix Engenharia S/A 
Galvão Engenharia S/A
GDK S/A 
Iesa Óleo & Gás S/A 
Mendes Júnior Trading e Engenharia S/A 
Odebrecht Plantas Industriais e Participações 
Promon Engenharia S/A 
Skanska Brasil Ltda. 
SOG - Sistemas em óleo e Gás S/A 
Techint Engenharia e Construção S/A 
UTC Engenharia S/A. 
EBE - participou sem convite do 1º Bid e participou como convidada no 2º Bid
	Carioca Christiani Nielsen Engenharia S.A, (Esporádica) 
Construtora Andrade Gutierrez S/A, (Clube das 9 e 16) 
Construções e Comércio Camargo Corrêa S/A, (Clube das 9 e 16) 
Construtora Queiroz Galvão S/A e (Clube das 16) 
Construtora OAS S/A, (Clube das 16) 
Engevix Engenharia, (Clube das 16) 
Galvão Engenharia S/A (Clube das 16) 
GDK S/A, (Clube das 16) 
Iesa Óleo e Gás, (Clube das 16) 
Mendes Junior Trading Engenharia, (Clube das 9 e 16) 
Construtora Norberto Odebrecht S/A, (Clube das 9 e 16) 
Promon S/A, (Clube das 9 e 16) 
Skanska Brasil Ltda. (Clube das 16) 
Setal/SOG Óleo e Gás, (Clube das 9 e 16) 
Techint Engenharia e Construção S/A e (Clube das 9 e 16) 
UTC Engenharia S/A. (Clube das 9 e 16) 
EBE, participante do Grupo MPE
MPE Montagens e Projetos Especiais S/A, (Clube das 9 e 16
Construcap CCPS Engenharia, (Esporádica) 
Jaraguá Equipamentos Industriais Ltda., (Esporádica) 
Schahin Engenharia Ltda. e (Esporádica) 
Serveng - Civilsan S/A Empresas Associadas de Engenharia. (Esporádica) 
Alusa Engenharia Ltda. (Esporádica) 

Fontes: Relatório de Auditoria do processo Processo 010.816/2017-8 (peça 66, p. 3) e Histórico da Conduta do MJ/CADE (peça 11, p. 2) .
A comparação da lista das empresas participantes da licitação da UHDT com a lista das empresas participantes do "Clube das 16" e esporádicas, do Quadro 4, revela que das dezessete empresas participantes da licitação da UHDT, TODAS faziam parte do "Clube das 9" e do "Clube das 16" ou participavam esporadicamente das decisões do cartel. 
Destaque-se que o resultado desse certame coincidiu com os interesses do cartel, sagrando-se vencedor o Consórcio QG/GAL/IE - Queiroz Galvão, Galvão Eng. e Iesa.
Considerando-se o envolvimento da empresa GDK com o cartel, e o domínio do cartel nos processos licitatórios do Comperj, conclui-se que a atuação da empresa tenha sido direcionada ao cumprimento do planejamento do cartel para o "Bingo Fluminense" - Licitações do Comperj.
Por todos esses indícios de alinhamento da GDK aos interesses do cartel, foi apontada na Matriz de Responsabilização do Anexo da instrução do TC Processo 010.816/2017-8, (peça 66, p. 52 e 53) a conduta irregular da empresa:
Conluio entre as empresas com o objetivo de fraudar as licitações para implantação do Comperj, para favorecer as empresas cartelizadas, por meio da combinação de preços, da quebra de sigilo das propostas, da divisão de mercado, da oferta de propostas de cobertura para elevar os valores praticados e forçar a Petrobras a subir os valores máximos estimados e da combinação prévia de resultados e consequente direcionamento das licitações. (grifo nosso) 
O quadro 5, na sequência, elenca o conjunto de elementos probatórios sobre o envolvimento da GDK, juntados a este processo, nas fraudes às licitações do Comperj.
Quadro 5: Conjunto probatório do envolvimento da GDK nas fraudes às licitações na Petrobrás e no Comperj
	Peça, páginas
	Objeto
	Descrição

	Peça 11, p. 1
	Histórico da Conduta - MJ/CADE 
	Composição do "Clube das 9" e do "Clube das 16".

	Peça 11, p. 7, 9, 32, 34, 36, 37, 39, 51, 63, 73, 79, 123, 124, 131, 133, 134, 135, 138, 178,
	Histórico da Conduta - MJ/CADE 
	Citações da participação da GDK na conduta anticompetitiva durante o "Clube das 16" entre final de 2005/início de 2006 até o final de 2011/início de 2012.

	Peça 11, p. 82, 100, 111, 113, 132, 163
	Histórico da Conduta - MJ/CADE 
	Citações de seu funcionário Euler Gravatá de Menezes Neto por participação na conduta anticompetitiva.

	Peça 43, p. 18
	Denúncia MPF/PR, Autos no 5053845-68.2014.404.7000 e 5044866-20.2014.404.7000 
	Vantagens obtidas pelo cartel ao fraudar o caráter competitivo das licitações da Petrobras.

	Peça 18, p. 5, 6
	Termo de Colaboração 005 - Pedro Barusco
	Alegações do Sr. Pedro José Barusco Filho sobre a ação do cartel no Comperj.

	Peças 37 a 61
	Ações de improbidade, Ações Penais, Denúncias MPF
	Descrição dos crimes praticados pelas empresas constituidoras do cartel nas licitações da Petrobras.

	Peça 24, p. 3
	Termo de Colaboração - Augusto Mendonça
	Afirmações do Sr. Augusto Ribeiro de Mendonça Neto sobre a divisão das licitações do Comperj pelo cartel.

	Peça 11, p. 48, 61-62
	Histórico da Conduta - MJ/CADE Setal/Sog
	Anotações sobre a divisão das obras do Comperj e consórcios que apresentariam propostas para o Comperj (Peça 9 do TC Processo 010.816/2017-8) .

	Peça 11, p. 51
	Histórico da Conduta - MJ/CADE Setal/Sog
	Divisão das unidades UHCC e UHDT para os consórcios do cartel.

	Peça 10, p. 13
	Auto de apreensão N. 1117/2014, item n. 123, da PF.
	Planilha elaborada pela UTC com a preferência das empresas na execução das obras do Comperj 

	Peça 11, p. 8-11
	Histórico da Conduta - MJ/CADE Setal/Sog
	Significado das informações da preferência das empresas constante do Auto de infração da PF (peça 10, p. 13) 

	Peça 10, p. 2
	Auto de apreensão N. 1117/2014, item n. 123, da PF.
	Planilha elaborada pela UTC com a proposta de fechamento do Bingo Fluminense

	Peça 13, p. 12-13
	Histórico da Conduta - MJ/CADE parte 2/3
	Significado das informações da proposta de fechamento do bingo fluminense constante do Auto de infração da PF (peça 10, p. 2) 

	Peça 10, p. 3
	Auto de apreensão N. 1117/2014, item n. 123, da PF.
	Quadro da Reunião do Bingo.

	Peça 28
	Contrato 0858.0056936.10.2 da Petrobras com a Alusa para o fornecimento da UHCC
	Termos de contratação do fornecimento da UHCC

	Peça 20, p. 3
	Termo de Colaboração - Dalton dos Santos Avancini
	Afirmações do Sr. Dalton dos Santos Avancini sobre a ação do cartel no Comperj.

	Peça 34
	Contrato 0800.0060702.10-2 da Petrobras com o consórcio Queiroz Galvão/ IESA/Galvão para o fornecimento da UHCC
	Termos de contratação do fornecimento da UHCC

Qual seja, a quantidade de citações sobre a participação da GDK e sobre seu funcionário, Euler Gravatá de Menezes Neto, na participação de condutas anticompetitivas em processos licitatórios da Petrobras, demonstram o alinhamento dessa empresa aos conluios que resultaram em prejuízos para a Estatal.
Combinação prévia dos resultados e a oferta de propostas de cobertura para justificar o menor preço ofertado
A instrução do TC Processo 010.816/2017-8, detalha a combinação prévia dos resultados para a licitação da UHCC (peça 66, p. 22 a 25) da qual se transcreve os trechos:
79. 	A licitação das obras da UHCC (U-2400) teve por objeto o fornecimento de bens e a prestação de serviços relativos à análise de consistência do projeto básico; elaboração do projeto executivo; construção civil; montagem eletromecânica; interligações e comissionamento da U-2400, incluindo Subestação Elétrica Unitária (SE-2400) . Para a execução das obras foi contratada a empresa Alusa Engenharia Ltda., no valor de R$ 1.460.859.527,26 (peça 26) . 
80. 	O Contrato 0858.0056936.10.2, datado de 8/3/2010, foi firmado entre a Petrobras e a empresa Alusa após a realização do segundo procedimento licitatório em virtude da frustação de rodada de licitação anterior decorrente de preços excessivos apresentados pelos licitantes (peças 26 a 28) , conforme sintetizado no quadro a seguir:
O Quadro 6 a seguir sumariza as propostas dos Consórcios e as empresas participantes do 1º Bid e do 2º Rebid informados no Quadro 10 da peça 66.
Quadro 6 - Comparativo das propostas das licitações da UHCC
Fonte: dados compilados a partir do quadro 10 (peça 66, p. 23) .
As únicas empresas participantes, não convidadas inicialmente, foram a EBE e a GDK S/A, as quais só puderam participar do 1º Bid da UHCC em 30/10/2009 por se associarem à empresa Carioca no Consórcio DK/CAR/EBE - Carioca, GDK e EBE.
Na verdade, quando uma empresa faz parte do Cadastro de Fornecedores da Petrobras, mas não é convidada para o certame, não significa que não esteja apta para participar da licitação. Pode ocorrer situação em que, para uma determinada licitação, centenas de fornecedores se enquadrem, mas o convite a todos inviabiliza a análise e o processamento da licitação.
No presente caso, tanto a GDK quanto a EBE, não convidadas inicialmente para o BID (primeira licitação) da unidade UHCC, poderiam ter solicitado serem convidadas e, caso aptas no Cadastro de Fornecedores da Petrobras, poderiam dar, inclusive, lances individuais nessas licitações. Por acaso não o fizeram, uma vez que tudo já estava previamente combinado.
Deve-se atentar para o fato de o consórcio previsto no Quadro 8 - "Reunião do Bingo" de 14/08/2019, acima transcrito, DK/CAR/ME menciona ME - sendo que ME se refere à MPE, Grupo MPE ou MPE Montagens e Projetos Especiais S/A, foi substituída pela EBE, empresa do Grupo MPE. Confirma-se assim a efetivação do planejamento do cartel para esta licitação, qual seja, em 14/08/2009 já estavam definidos os consórcios participantes com propostas de cobertura e o consórcio vencedor da licitação da UHCC. 
O Quadro 6 revela ainda a coerência dos lances apresentados pelos consórcios vencedores da "Reunião do Bingo", sendo que no 1º Bid e no 2º Rebid o Consórcio CC/SCH apresentou sempre as melhores propostas entre os consórcios alinhados ao cartel, enquanto que os consórcios OA/SE, DK/CAR/ME e QG/GAL/IE apresentaram propostas de cobertura. As diferenças percentuais do Quadro 6 foram calculadas com base na proposta do Consórcio CC/SCH. 
Nota-se claramente a conduta de apresentar propostas de cobertura às propostas do consórcio Camargo Correa/Schahin que estava escalado para ser o vencedor do certame. O Consórcio AO/SE apresentou proposta 9,3% superior ao da proposta do Consórcio CC/SCH no 1º Bid e 11,1% superior no 2º Rebid. Alinhado ao resultado pré-concebido, o Consórcio QG/GAL/IE apresentou proposta 18,1% superior ao da proposta do Consórcio CC/SCH no 1º Bid e 18,0% superior no 2º Rebid. Da mesma forma o Consórcio DK/CAR/EBE apresentou proposta 22,0% superior ao da proposta do Consórcio CC/SCH no 1º Bid e 15,4% superior no 2º Rebid. 
A exceção, neste certame, foi a Alusa Engenharia Ltda., que se sagrou vencedora com proposta 20,5% inferior à proposta do Consórcio CC/SCH, frustrando o resultado previsto na "Reunião do Bingo", como descrito na narrativa da peça 66 (p. 24 e 25) , da qual são transcritos os trechos:
84. 	No entanto, após cancelamento da concorrência pela Petrobras por preços excessivos das participantes do certame, os signatários dos referidos acordos de leniência afirmam que a empresa Alusa, que não integrava o "Clube das 16", mas que participava esporadicamente das definições do cartel, apresentou proposta no "Rebid" e venceu o certame, em oposição ao que havia sido previamente definido pelas empresas (peça 9, p. 63; e peça 12, p. 10) .
85. 	Verifica-se, assim, que o resultado pretendido pelo cartel - vitória do Consórcio Camargo Correa e Schahin, não foi alcançado neste certame em razão da interferência da Alusa, que foi convidada pela Petrobras e assinou o contrato com a Petrobras após ser declarada vencedora da licitação. No entanto, os colaboradores no âmbito da Operação Lava Jato acusam a referida empresa de ter oferecido proposta de preços na fase de "Redib" com base em informação privilegiada obtida com dirigente da Petrobras.
86. 	Conforme consignado em seu Termo de Declarações n. 5 (peça 16, p. 6) , o Sr. Pedro José Barusco Filho afirma o seguinte:
 (...) afirma que na licitação do HCC, do Comperj, as empresas do cartel ofertaram preços excessivos frente ao orçamento interno, mas nesse caso uma particularidade envolvendo a empresa a ALUSA, pois, na primeira licitação - o bid -, ela não conseguiu oferecer a proposta dentro do prazo e requereu prorrogação para tanto, mas mesmo assim não conseguiu; QUE na primeira licitação os preços foram absurdos e assim foi cancelada, abrindo-se uma semana para que as empresas oferecessem novos preços - Rebid; QUE antes de abrir o rebid - nova licitação - o declarante manteve contato com LUIZ EDUARDO BARBOSA e MARIA, ambos da ALUSA, a pedido deles, salvo engano, os quais manifestaram o interesse em ganhar a licitação, sendo que o declarante disse "não venham com nada acima de R$ 1,5 bilhões, pois a intenção era "quebrar o cartel", "não ficar na mão do cartel"; QUE adotou essa postura, mesmo sendo beneficiário de propinas, uma vez que o cartel estava abusando dos preços; QUE com essa informação privilegiada, a ALUSA ofereceu proposta de R$ 1,4 bilhões aproximadamente e foi a vencedora do certame; QUE desse contrato da ALUSA foi acertado o pagamento de propina (...) (grifos nossos) 
87. 	Nesse sentido também são as afirmações do colaborador Sr. Dalton dos Santos Avancini, consubstanciadas no Termo de Colaboração n. 7 (peça 18, p. 3) :
	(...) QUE, segundo acordado, a CAMARGO ficaria com o HCC, sendo que após a apresentação das propostas houve uma negociação intensa com a PETROBRAS, todavia por falta de concordância em relação ao valor a licitação foi cancelada; QUE, nesse pacote, a CAMARGO acabou se associando com a SCHAIN, a qual, apesar de não ter experiência na área acabou sendo convidada; (...) QUE, na segunda licitação em relação ao HCC, a ALUSA foi também convidada e embora aparentemente não tivesse a qualificação necessária, foi habilitada e acabou oferecendo proposta muito similar a pretensão da PETROBRAS; QUE, embora os ajustes com as empresas cartelizadas tenha funcionado, devido a proposta da ALUSA a CAMARGO acabou perdendo o pacote do HCC, QUE, entende o declarante que a proposta da ALUSA era de fato irreal, o que acabou se confirmando em razão deste não conseguir executar a obras; QUE, segundo tem conhecimento essa obra foi objeto de vários aditivos, acreditando que com a soma desses aditivos o valor global ficou superior a proposta da CAMARGO para esse pacote; QUE, o convite para a ALUSA foi de certo modo surpreendente, considerando inclusive tratar-se de um projeto complexo acerca do qual a CAMARGO já possuía estudos aprofundados; (grifos nossos) 
O planejamento do cartel foi frustrado por uma ação independente por parte da Alusa que ofereceu a proposta de R$ 1.492.894.991,93, 20,53% inferior à proposta do consórcio CC/SCH no valor de R$ 1.878.450.679,53.
Não obstante, independentemente do resultado útil da licitação frustrado pela proposta da Alusa Engenharia, esse resultado não foi fruto de competitividade, princípio basilar de uma licitação pública. A Alusa, sabendo da existência do Cartel, da qual participava (participante esporádica) , e sabendo dos valores máximos que poderia ofertar (faixa de preços da Petrobras) , informação obtida por meio de pagamento de propina a funcionários da Petrobras, ofertou preço não competitivo.
Dessa forma, todo o esquema montado, visando fraudar a licitação e frustrar a competitividade, se manteve. Caso as empresas não tivessem efetuado tal combinação, certamente os preços ofertados seriam competitivos, e a Alusa não teria ao seu favor a informação privilegiada da Petrobras, uma vez que não saberia quais seriam os valores competitivos a serem propostos pelas demais empresas licitantes.
A instrução do TC Processo 010.816/2017-8, detalha também a combinação prévia dos resultados para a licitação da UHDT (peça 66, p. 27 a 30) da qual se transcreve os trechos:
97. 	A licitação das obras da UHDT (U-2600) teve por objeto o fornecimento de bens e a prestação de serviços relativos à análise de consistência do projeto básico; elaboração do projeto executivo; construção civil; montagem eletromecânica; interligações e comissionamento da U-2600 e Subestações Elétricas Unitárias (SE2500 e SE2600) . Para a execução das obras, foi contratado o consórcio formado pelas empresas Queiroz Galvão, Iesa Óleo & Gás e Galvão Engenharia, no valor de R$ 977.814.500,00 (peça 32) . 
98. 	O Contrato 0800.0060702.10.2, datado em 10/9/2010, foi firmado entre a Petrobras e o Consórcio Queiroz Galvão-Iesa-Galvão Engenharia, após a realização do segundo procedimento licitatório em virtude da frustação de rodada de licitação anterior decorrente de preços excessivos apresentados pelos licitantes (peças 32 a 34) , conforme sintetizado no quadro a seguir: 
O Quadro 7 a seguir sumariza as propostas dos Consórcios e as empresas participantes do 1º Bid e do 2º Rebid informados no Quadro 12 da peça 66.
Quadro 7 - Comparativo das propostas das licitações da UHDT
Fonte: compilado do quadro 12 (peça 66, p. 28) .
Note-se também que o consórcio previsto DK/CAR/ME no Quadro 8 - "Reunião do Bingo" de 14/08/2019, acima transcrito, menciona ME - sendo que ME se refere à MPE, Grupo MPE ou MPE Montagens e Projetos Especiais S/A, tendo sido substituída pela EBE, tendo sido substituída pela EBE, empresa do Grupo MPE. Considerando que a EBE faz parte do Grupo MPE confirma-se, mais uma vez, a efetivação do planejamento do cartel para a licitação da UHDT. 
Comparando-se o Quadro 7 dessa instrução com o Quadro 8, transcrito do TC Processo 010.816/2017-8, nota-se que em 14/08/2009 já estavam definidos os consórcios participantes e o consórcio vencedor da licitação da UHDT. O Quadro 7 revela claramente a conduta de apresentar propostas de cobertura à proposta do consórcio QG/GAL/IE que estava escalado para ser o vencedor do certame. O Consórcio CNO/UTC/MJ apresentou proposta 8,0% superior ao da proposta do Consórcio QG/GAL/IE no 1º Bid e 6,5% superior no 2º Rebid. Alinhado ao resultado pré-concebido, o Consórcio DK/CAR/EBE apresentou proposta 10,6% superior ao da proposta do Consórcio CC/SCH no 1º Bid e 13,2% superior no 2º Rebid. Da mesma forma a Empresa Camargo Correa apresentou proposta 6,0% superior ao da proposta do Consórcio CC/SCH no 1º Bid e 3,5% superior no 2º Rebid.
O sumário da atuação da GDK é descrito na instrução do TC Processo 010.816/2017-8 (peça 66, p. 32 e 37) :
120. 	Com base na documentação juntada aos autos, extrai-se que dezenove empresas/grupos econômicos teriam participado efetivamente das fraudes ocorridas em licitações promovidas pela Petrobras para o Comperj, por meio de conluio e práticas anticompetitivas, bem como por meio de obtenção de informações privilegiadas, cujo envolvimento de cada pode ser assim sintetizado:
...
16) GDK S/A: UDAV: Convidada duas vezes e não apresentou propostas; UHCC: segundo relatórios da comissão de licitação, foi convidada apenas para a segunda licitação (Rebid) , porém apresentou propostas para as duas licitações (Bid e Rebid) ; UCR: foi convidada duas vezes e não apresentou propostas; e UHDT: foi convidada duas vezes e apresentou propostas não vencedoras (peças 23 a 34) . Ou seja: a empresa contribuiu para a fraude em oito processos licitatórios (cinco apresentando propostas não vencedoras e três abstendo-se de apresentá-las) :
A não participação da GDK nas licitações das unidades UDAV, 1º Bid (peça 26, p. 2) , 2º Rebid (peça 27, p. 2) e UCR, 1º Bid (peça 32, p. 1 e 2) , 2º Rebid (peça 33, p. 2) , para as quais foi convidada duas vezes e não apresentou propostas, reforça a aderência ao planejamento do cartel como demonstra o Quadro 8 da instrução do TC Processo 010.816/2017-8 transcrito acima, obtido de forma autônoma pela PF, (peça 10, p. 3) .
Após essas análises, observa-se que são inúmeros os indícios de fraude e dos acordos pré-definidos sobre os resultados das licitações descritos na instrução do TC Processo 010.816/2017-8, da qual se extraíram os principais pontos necessários à compreensão das irregularidades praticadas nas licitações da UHCC e da UHDT.
Este processo é lastreado por diversas provas e indícios, ordenados de forma lógica e coerente que são convergentes à conclusão de que a GDK teve participação ativa no planejamento do cartel: 1) por causa de seu alinhamento com as empresas do "Clube das 16", e 2) por conta do fato concreto e demonstrado de ter apresentado propostas comerciais com valores acima dos valores das propostas que deveriam ser vencedoras nas licitações da UHCC e UHDT, tudo embasado por provas indiciárias e provas autônomas que convergem entre si. 
Por todos esses indícios considera-se que a GDK S/A participou da irregularidade: "conluio entre as empresas com o objetivo de fraudar as licitações para implantação do Comperj, para favorecer as empresas cartelizadas, por meio da combinação de preços, da quebra de sigilo das propostas, da divisão de mercado, da oferta de propostas de cobertura para elevar os valores praticados e forçar a Petrobras a subir os valores máximos estimados e da combinação prévia de resultados e consequente direcionamento das licitações.", sendo o Nexo de Causalidade: "As práticas adotadas por estas empresas resultaram nas fraudes às licitações, restrição à competitividade, nas contratações de empresas e consórcios por valores muito acima daqueles que seriam praticados em ambiente competitivo, no prejuízo à transparência e ao controle." (peça 66, p. 52) . 
Afrontou assim os Arts. 37 e 170, inciso IV da CF/88 e no item 1.2 do Decreto 2.745/1998.
Uso de provas emprestadas 
Sobre a utilização de provas emprestadas, base probatória desse processo, e sobre eventual necessidade de geração de novas provas, temos de levar em conta o Acórdão 130/2008-TCU-Plenário, relatoria do Ministro Aroldo Cedraz que dispõe:
A produção de provas nos autos de controle externo é feita sob a forma escrita, sem a necessidade de convocação de testemunhas ou peritos, para conferir ao processo a necessária agilidade. A produção de provas periciais e testemunhais decorre do Código de Processo Civil (CPC) , cuja aplicabilidade, aos processos do TCU é apenas subsidiária.
Ainda nesse sentido, o Acórdão 2491/2016-TCU-Primeira Câmara, relatoria do Ministro Walton de Alencar Rodrigues assim assevera:
O processo de controle externo não admite a produção de prova pericial, não cabendo aplicação analógica das disposições referentes à prova do processo civil, pois a Lei 8.443/1992 e o Regimento Interno do TCU dispõem, exaustivamente, acerca dos meios de prova disponíveis aos responsáveis.
As provas produzidas perante o Tribunal de Contas da União, inclusive as declarações, devem ser sempre apresentadas na forma documental, o que não ocorreu neste feito por conta da não manifestação dos representantes constituídos pela GDK, nas várias oportunidades que lhes foram oferecidas. 
Com efeito, as normas contidas tanto na Lei 8.443/1992 quanto no Regimento Interno do TCU disciplinam e operacionalizam a aplicação dos princípios constitucionais do contraditório e da ampla defesa nos processos desenvolvidos nesta Corte de Contas, de forma a preservar a viabilidade do controle externo das despesas públicas, que também tem sede constitucional.
Prazo de prescrição
Com relação ao prazo de prescrição, no âmbito desta Corte de Contas, vige, após a prolação do Acórdão 1441/2016-TCU-Plenário (Ministro Relator, Benjamin Zymler) , o entendimento de que o prazo prescricional da pretensão punitiva do TCU segue o prazo geral de prescrição, indicado no art. 205 do Código Civil, ou seja, prazo decenal. 
Cabe registrar que esse Acórdão solucionou incidente de uniformização de jurisprudência suscitado em sede de recurso de reconsideração, haja vista a importância do tema e a notória divergência jurisprudencial, prevalente até aquele momento, fatos estes consignados inclusive nos Votos Revisores apresentados. 
Vale dizer, aquele julgamento foi precedido por amplo e irrestrito debate, considerando-se diversos aspectos formais e materiais, em consonância com os mandamentos constitucionais, de modo que não assiste razão à defendente no sentido de afastar tal entendimento com base em julgamentos de casos concretos no âmbito do STF ou STJ. 
Com efeito, assim é firmada a posição desta Corte de Contas no que concerne ao prazo prescricional, conforme Acórdão 1441/2016-TCU-Plenário, relatoria do Ministro Benjamin Zymler que assevera: 
 (...) 
9.1.1. a pretensão punitiva do Tribunal de Contas da União subordina-se ao prazo geral de prescrição indicado no art. 205 do Código Civil; 
9.1.2. a prescrição a que se refere o subitem anterior é contada a partir da data de ocorrência da irregularidade sancionada, nos termos do art. 189 do Código Civil; 
9.1.3. o ato que ordenar a citação, a audiência ou oitiva da parte interrompe a prescrição de que trata o subitem 9.1.1, nos termos do art. 202, inciso I, do Código Civil; 
9.1.4. a prescrição interrompida recomeça a correr da data em que for ordenada a citação, a audiência ou oitiva da parte, nos termos do art. 202, parágrafo único, parte inicial, do Código Civil. 
As datas de celebração dos contratos do Comperj e as datas das respectivas licitações estão transcritas no Quadro 8 a seguir.
Quadro 8 - Datas de celebração dos contratos do Comperj
	Contrato
	Objeto
	Data da Celebração
	Peça
	Data da licitação

	0800.0056801.10.2
	UDAV
	8/3/2010
	25
	19/11/2009

	0858.0056936.10.2
	UHCC
	8/3/2010
	28
	16/12/2009

	0800.0057282.10.2
	UCR
	1/4/2010
	31
	22/09/2009

	0800.0060702.10.2
	UHDT
	10/9/2010
	34
	04/06/2010

Este prazo foi interrompido na data da ciência por parte da GDK do Ofício 0982/2019-TCU/SeinfraOperações de 2/9/2019 (peça 69) , em 12/09/2019 conforme termo de ciência de notificação contido na peça 70, em conformidade com o Acórdão 1441/2016-TCU-Plenário.
Portanto é válida a pretensão punitiva por parte desse Tribunal de Contas, uma vez que não houve prescrição dos feitos da GDK nos processos licitatórios do Comperj.
Sobreposição de competências entre TCU e CADE
Inicialmente é necessário observar que o TCU já fiscalizava as obras do Comperj desde o ano de 2008, sendo constatadas e apuradas irregularidades como descritas anteriormente, na seção "Histórico". Também é importante salientar que não há prejudicialidade do presente processo pela existência de processos perante o CADE, ainda que exista possível interseção entre os objetos dos processos.  As competências do TCU têm sede na Constituição Federal e em sua Lei Orgânica, e em nada se confundem com as competências do CADE. 
No presente processo, apura-se a ocorrência de fraude à licitação, que pode ou não se dar juntamente com a formação de "cartel". Não pretende o TCU apurar ilícitos concorrenciais, de forma que não há nenhum conflito entre o presente processo e o que tramita no CADE. 
A irregularidade tratada neste processo é de fraude à processo licitatório conduzido pela Petrobrás, sendo a formação de "cartel" (entenda-se, combinação de preços e resultados previamente à ocorrência dos certames licitatórios) , para fins deste processo, o meio utilizado pelas empresas para praticar a fraude às licitações da Petrobras, independentemente da decisão final do CADE quanto a eventual participação da GDK no aludido "cartel", ou até mesmo da conclusão do mesmo pela existência de cartel.
A ação do CADE se deve à atuação das construtoras em ação cartelizada no mercado em que atuam, enquanto a competência do TCU é de controle constitucional para verificar a correta aplicação dos recursos públicos. De outro modo, se a atuação dessas empresas cartelizadas tivesse sido no âmbito exclusivo do mercado privado de construção civil, a competência seria realmente exclusiva do CADE, contudo, esse grupo de empresas atuou, em conluio, para fraudar licitações públicas, para obter contratações ilegais junto à Petrobras, com frustração de concorrência, eliminação da competitividade e imposição de preços excessivos aos contratos. Portanto, conforme art. 71, inciso II c/c VIII, da Constituição Federal/1988 e artigo 46 da LOTCU, compete ao TCU reprimir fraude a licitação promovida por sociedade de economia mista, ente da Administração Indireta, de forma concorrente à competência do CADE para reprimir a ocorrência de concentração econômica mediante "cartel".
Além do mais, não foram todas as contratações da Petrobras fraudadas, mas somente algumas, em especial as maiores, cuja facilidade se deu pelo convite à poucas empresas aptas a executarem as obras.
Relembre-se que o Ofício 0982/2019-TCU/SeinfraOperações, de 02/09/2019 (peça 69) , cujos termos foram replicados nos Ofícios 0259/2020-TCU/SeinfraOperações de 3/11/2020 (peça 82) e 0260/2020-TCU/SeinfraOperações de 3/11/2020 (peça 83) , determinou à GDK que se pronunciasse quanto às seguintes ocorrências: 
a) conluio entre as empresas e fraude às licitações do Comperj que precederam a contratação da execução das obras de construção e montagem das Unidades de Destilação Atmosférica e a Vácuo (UDAV) , Hidro craqueamento Catalítico (UHCC) , Unidade de Coqueamento Retardado (UCR) e Hidrotratamento de Destilados Médios (UHDT) , no bojo de esquema criminoso conduzido, pelo menos, de 2003 a 2014, a partir das seguintes irregularidades: 
a.1) combinação de preços; 
a.2) quebra de sigilo das propostas; 
a.3) divisão de mercado; 
a.4) oferta de propostas de cobertura para justificar o menor preço ofertado; 
a.5) combinação prévia dos resultados com o consequente direcionamento das licitações; e 
a.6) ausência de formulação de proposta para beneficiar a empresa escolhida pelo cartel.
Caso confirmada a ocorrência de fraude à licitação, poderá ser declarada inidoneidade da empresa para participar, por até cinco anos, de licitação na Administração Pública Federal, nos termos do art. 46 da Lei 8.443/1992, que trata exclusivamente de fraude comprovada à licitação, não havendo razão para que se faça confusão com a apuração de formação de "cartel", de competência do CADE, muito menos alegar que o TCU estaria invadindo as competências daquela autarquia.
Portanto, os processos do CADE e do TCU são independentes, não existindo dependência entre eles, que seguem cada qual seu trâmite próprio; e o ilícito apurado nestes autos e para o qual a empresa foi chamada a se defender é o de fraude à licitação, de forma que não há que se falar em prejudicialidade ou dependência do presente processo em relação ao processo do CADE.
Assim, independentemente de se ter a apuração pelo CADE da ocorrência de "cartel", as fraudes às licitações das unidades do Comperj estão comprovadas pelo conjunto probatório constantes no presente processo, que tem seu curso independente, visto que houve: (i) combinação de preços entre os licitantes; (ii) quebra de sigilo de propostas entre os licitantes; (iii) divisão de mercado visando favorecimento do grupo econômico, com a supressão da concorrência, e superfaturamento das obras; (iv) combinação prévia de resultado da licitação e direcionamento de futuros contratos; e (v) ausência de formulação de proposta ou oferecimento de proposta de cobertura visando simular uma aparente concorrência. Somado a isso, há indícios de ter ocorrido o pagamento de propina a agentes públicos da Petrobras, no intuito da facilitação do esquema, inclusive para a obtenção vantajosa de aditivos contratuais desnecessários.
Ou seja, todos os elementos que corroboram as fraudes ocorridas às licitações das unidades do Comperj independem da apuração em curso do CADE no âmbito da concorrência no mercado específico de grandes obras. 
CONCLUSÃO
Os presentes autos visam avaliar à participação da GDK S/A - em recuperação judicial, inscrita no CNPJ/MF sob o nº 34.152.199/0001-95, no esquema de fraudes às licitações das unidades UDAV, UCR, UHCC e da UHDT do Comperj por cartel de empresas, conforme desdobramentos da operação Lava Jato. 
Destacou-se, na seção "Histórico", a atuação do TCU nessas obras, que desde 2008 vem realizando auditorias anuais, chegando a apontar irregularidades como sobrepreço, contratação direta irregular e adoção de regime de execução contratual inadequado ou antieconômico.
Em razão de novas análises da unidade técnica contemplarem dados preliminares trazidos pela Operação Lava Jato, com fortes indícios de cartelização das contratadas e de conluio destas com dirigentes da Petrobras, para fins de frustrar o caráter competitivo dos procedimentos licitatórios do Comperj e de obter vantagens indevidas, por meio do subitem 9.2.11 do Acórdão 632/2017-TCU-Plenário, este Tribunal determinou a autuação de processo apartado para apuração da ocorrência de possíveis fraudes cometidas nas licitações dessas obras do Comperj, para fins de eventual aplicação de sanção de declaração de inidoneidade, prevista no artigo 46 da Lei 8.443/92.
Não houve violação do princípio do devido processo legal, haja vista que a empresa foi instada a se manifestar em várias oportunidades acerca das provas e imputações. As provas trasladadas de processos de outras instâncias são legítimas e válidas porquanto foram disponibilizadas à empresa e às suas representantes legais para análise e manifestação.
A empresa não se pronunciou sobre os feitos relatados e tampouco sua representante legal, Fernanda Gadelha Araújo Lima (OAB/DF 21.744) o fez, até a presente data, e por essa razão propõe-se a continuidade dos feitos à revelia da GDK S/A, nos termos do § 3º do art. 12 da Lei 8.443 de 16 de julho de 1992, combinado com o §º do art. 202 do RITCU. A única empresa responsabilizada nesse feito é a GDK, não sendo possível aproveitar recursos de outros responsáveis, como previsto no art. 281 do RITCU.
Foi respeitado o princípio da presunção de inocência, pois foi facultado à GDK o contraditório e a ampla defesa, embora nesta oportunidade tenha se abstido de manifestar sua defesa. Cabe à empresa demonstrar - o que não fez nessa oportunidade - através de contraprovas, que não participou do esquema fraudulento, pois a presente Representação se baseou em vários indícios, fortes e convergentes, suficientes para comprovar a ocorrência da fraude à licitação, cuja conduta e clareza quanto ao tipo sancionatório foi devidamente demonstrada tanto por provas indiciárias quanto por provas autônomas obtidas por meio de busca e apreensão em sede de empresa integrante do esquema.
Conforme analisado, não há sobreposição de competências na atuação do CADE e TCU, uma vez que a natureza da atuação constitucional de controle externo do TCU é distinta da atuação do CADE, que se refere à concentração econômica.
O disposto no art. 46 da Lei 8.443/1992 não condiciona a declaração de inidoneidade a nenhuma outra apuração, senão à ocorrência de fraude comprovada à licitação, e constatada a fraude à licitação, e declaradas inidôneas as empresas implicadas, cabe à Administração, no caso a Petrobras (Administração Indireta) , no uso da autotutela administrativa, adotar providências quanto à anulação dos contratos decorrentes desses procedimentos licitatórios fraudados, bem como adotar todas as providências de sua alçada decorrentes dessas anulações.
A declaração de inidoneidade prevista no art. 46 da Lei 8.443/1992, decorrente da atuação constitucional de controle externo do TCU, é de natureza distinta da pretensão punitiva constante do Decreto 2.745/1998, que se refere a sanções referentes a infrações e descumprimentos na execução contratual. A declaração de inidoneidade imposta pelo TCU abrange toda a Administração Pública Federal, sendo a atuação da Administração de forma direta, indireta ou por meio de transferências voluntárias (item 9.2.1 do Acórdão 348/2016-TCU-Plenário, Relator Exmo. Ministro Walton Alencar Rodrigues) .
Portanto, conforme tópico da responsabilização e individualização das condutas, resta comprovada a ocorrência de fraudes nas licitações conduzidas pela Petrobras, relacionadas a certames para às licitações conduzidas pela Petrobras na realização das obras do Comperj, mediante conluio entre as empresas para a prática das seguintes condutas: combinação de preços, quebra de sigilo das propostas, divisão de mercado, oferta de propostas de cobertura para justificar o menor preço ofertado, combinação prévia de resultados e consequente direcionamento das licitações, e ausência de formulação de proposta para beneficiar a empresa escolhida pelo cartel.
Também resta comprovada a participação da GDK S/A no esquema fraudulento acima referido.
Em face do exposto, a conduta delitiva afrontou de forma grave e continuada os princípios constitucionais insculpidos no art. 37, caput e inciso XXI, no art. 173, § 1º, inciso III, ambos da Constituição Federal (CF/1988) , bem como no item 1.2 do Decreto 2.745/1998, precipuamente os da legalidade, da impessoalidade, da moralidade e da igualdade de condições aos concorrentes em processo licitatório. A gravidade danosa e a prática delituosa reiterada em diversos certames licitatórios requerem a atuação exemplar deste Tribunal de Contas.
Pelos motivos expostos, conclui-se que a conduta é reprovável. Considerando a gravidade e extensão dos danos causados pelos ilícitos em apuração em processo de tomadas de contas específicos, e a prática continuada dos ilícitos, resultando das contratações fraudulentas das obras referentes ao Comperj, para garantir a função pedagógica e preventiva da sanção, propõe-se aplicar a pena de declaração de inidoneidade para participar de licitações na Administração Pública Federal à GDK S/A pelo prazo de 3 (três) anos, com fundamento no art. 46, da Lei 8.443/1992. 
A proporcionalidade e a razoabilidade são consideradas na dosimetria da sanção à medida que o TCU avalia o nível de gravidade do ilícito, a materialidade e o grau de culpabilidade dos responsáveis implicados, em consonância com a jurisprudência do TCU e com o Voto do Min. Relator Bruno Dantas, que fundamentou o Acórdão 483/2017-TCU-Plenário.
Em razão de o presente processo ter sido constituído a partir do processo de Auditoria (TC 010.816/20178) para análise em apartado das manifestações da GDK S/A, e de este apartado se tratar de mera estratégia processual com vista a atender à razoável duração do processo que o caso requer, propõe-se ainda que, quando do encerramento do presente processo, ele seja apensado ao processo TC 010.816/20178.
PROPOSTA DE ENCAMINHAMENTO
Diante do exposto, submetem-se os autos à consideração superior, propondo ao Tribunal, à revelia da empresa, pela falta de manifestação desta em relação aos fatos aqui apurados:
dar continuidade aos feitos, à revelia da GDK S/A, nos termos do § 3º do art. 12 da Lei 8.443 de 16 de julho de 1992, combinado com o §º do art. 202 do RITCU;
declarar a inidoneidade da GDK S/A, inscrita no CNPJ/MF sob o nº 34.152.199/0001-95, assim como a das pessoas jurídicas (controladas, subsidiárias, etc.) cujos estatutos ou contratos sociais forem objeto de alteração para absorver as atividades da empresa penalizada ou de outras sociedades empresariais que vierem a ser criadas para contornar a presente sanção, com fundamento no art. 46 da Lei 8.443/1992, para participar, de licitações na Administração Pública Federal, bem como em certames promovidos na esfera estadual, distrital e municipal cujos objetos sejam custeados com recursos federais repassados por força de convênios ou instrumentos congêneres, pelo prazo de 3 (três) anos;
dar ciência do acórdão que vier a ser proferido:
i. à Secretaria de Logística e Tecnologia de Informação do Ministério do Planejamento, Orçamento e Gestão sobre a declaração de inidoneidade do item "a", atentando para que atenda às recomendações exaradas no item 9.6 do Acórdão 1986/2013-TCU-Plenário; 
ii. ao Ministério da Transparência e Controladoria-Geral da União para a inscrição da empresa indicada no item 9.1 deste acórdão no Sistema de Cadastro Unificado de Fornecedores (Sicaf) e no Cadastro Nacional de Empresas Inidôneas e Suspensas (CEIS) ;
iii. à empresa responsável, ao advogado representante da empresa, à Força-Tarefa do Ministério Público Federal no Paraná, à 13º Vara Federal de Curitiba, à Força-Tarefa da Advocacia-Geral da União no Paraná, ao Conselho Administrativo de Defesa Econômica (CADE) e à Diretoria de Governança, Risco e Conformidade da Petrobras (GRC) , para medidas consideradas cabíveis.
determinar o apensamento, quando do encerramento do presente processo, ao processo de Auditoria (TC 010.816/20178) , com vista à consolidação das decisões proferidas.
Apêndice I
Matriz de responsabilização (conforme Memorando-Circular nº 33/2014 - Segecex) 
	Irregulari-dade
	Responsável
	Período de Exercício
	Conduta
	Nexo de causalidade
	Culpabi-lidade

	Fraude a licitação conduzidas pela Petrobras na realização das obras do Complexo Petroquímico do Rio de Janeiro (Comperj) 
	GDK S.A. Em Recuperação Judicial (CNPJ 34.152.199/0001-95) .
	A partir de 07/02/2009
	Conluio, com outras empresas para fraudar as licitações do Comperj, que precedeu as obras UDAV, UHCC, UCR e UHDT, no bojo de esquema criminoso em que participou, pelo menos, de 2009 a 2014, a partir das seguintes condutas ilícitas: a) combinação de preços; b) quebra de sigilo das propostas; c) divisão de mercado; d) oferta de propostas de cobertura para justificar o menor preço ofertado; e) combinação prévia dos resultados com o consequente direcionamento das licitações.
	As práticas adotadas por esta empresa resultaram em: fraudes às licitações; restrição à competitividade; contratações de empresas e consórcios por valores acima daqueles que seriam praticados em ambiente competitivo; e prejuízo à transparência e ao controle social.
	A conduta é altamente reprovável, sendo possível exigir da empresa uma conduta de maneira diversa, ao invés da prática reiterada das irregularidades por mais de cinco anos.

A representante do MPTCU que atuou no feito, Procuradora-Geral Cristina Machado da Costa e Silva, manifestou-se parcialmente de acordo com o encaminhamento alvitrado pela unidade técnica, conforme se observa de seu parecer lançado à peça 92, a seguir transcrito:
	Os presentes autos foram constituídos com vistas a uma análise individualizada da manifestação da empresa GDK S/A (CNPJ/MF n.º 34.152.199/0001-95) , em consonância com despacho (peça 1) exarado no âmbito de processo apartado (TC Processo 010.816/2017-8) para verificar a ocorrência de fraudes em licitações conduzidas pela Petróleo Brasileiro S.A. (Petrobras) relacionadas às obras de construção e montagem das Unidades de Destilação Atmosférica e a Vácuo (UDAV) , de Hidrocraqueamento Catalítico (UHCC) , de Coqueamento Retardado (UCR) e de Hidrotratamento de Destilados Médios (UHDT) , todas do Complexo Petroquímico do Rio de Janeiro (Comperj) , em atendimento ao subitem 9.2.11 do Acórdão 632/2017-TCU-Plenário, de relatoria do Ministro Vital do Rêgo (peça 3) .
2.	A oitiva da GDK S/A, empresa em processo de recuperação judicial, foi realizada para que se pronunciasse acerca das seguintes ocorrências (peça 83) :
a) conluio entre as empresas e fraude às licitações do Comperj que precederam a contratação da execução das obras de construção e montagem das Unidades de Destilação Atmosférica e a Vácuo (UDAV) , Hidrocraqueamento Catalítico (UHCC) , Unidade de Coqueamento Retardado (UCR) e Hidrotratamento de Destilados Médios (UHDT) , no bojo de esquema criminoso conduzido, pelo menos, de 2003 a 2014, a partir das seguintes irregularidades: 
a.1) combinação de preços; 
a.2) quebra de sigilo das propostas; 
a.3) divisão de mercado; 
a.4) oferta de propostas de cobertura para justificar o menor preço ofertado; 
a.5) combinação prévia dos resultados com o consequente direcionamento das licitações; e 
a.6) ausência de formulação de proposta para beneficiar a empresa escolhida pelo cartel.
3.	A despeito de ter sido notificada (peças 69-70, 74-75, 83, 85) e de ter constituído representação legal, por meio de procuração datada de 26/11/2019 (peça 76) , a empresa se manteve silente em relação às ocorrências que lhe são imputadas, motivo pelo qual a unidade técnica propõe considerá-la revel nos termos do art. 12, § 3.º, da Lei 8.443/1992 c/c o art. 202, § 8.º, do Regimento Interno do TCU (RITCU) .
4.	Outrossim, a SeinfraOperações, propõe que seja declarada a inidoneidade da empresa, assim como de outras pessoas jurídicas eventualmente dela derivadas, por um prazo de três anos, dando ciência da decisão que vier a ser proferida aos órgãos encarregados de dar efetividade à medida e promovendo-se o apensamento dos autos ao processo originador, após o seu encerramento (peça 88, p. 22-23) .
5.	Em seu despacho, o Exmo. Ministro Vital do Rêgo, considerando a relevância da matéria tratada no presente feito, solicita a manifestação do MPTCU consoante previsto no art. 62, inciso III, do Regimento Interno do TCU (peça 91) .
6.	Feita essa breve contextualização, passa-se à análise do processo, em cumprimento ao Despacho do Exmo. Relator.
7.	Basicamente, esta representação objetiva avaliar se a GDK S/A participou do cartel de empresas que teria fraudado as licitações do Complexo Petroquímico do Rio de Janeiro, que conduziram às contratações das obras de construção e montagem das Unidades de Destilação Atmosférica e a Vácuo (UDAV) , de Hidrocraqueamento Catalítico (UHCC) , de Coqueamento Retardado (UCR) e de Hidrotratamento de Destilados Médios (UHDT) , a partir de elementos e informações que se tornaram conhecidos a partir da Operação "Lava Jato".
8.	Com relação ao cartel de empresas que atuava para fraudar as licitações da Petrobrás, os autos trazem um vasto conjunto probatório constituído de documentos apreendidos pela Polícia Federal na sede de empresas (peça 10) , acordos celebrados com o Conselho Administrativo de Defesa Econômica - CADE (peças 11-14) , relatórios de apuração interna da petroleira (peça 15) , termos de colaboração e transcrições de interrogatórios (peças 16-24) , além de denúncias do Ministério Público Federal e de sentenças judiciais (peças 37-61) , que aponta categoricamente para sua existência e efetiva operação nos certames mais relevantes conduzidos pela estatal, especialmente a partir de 2003/04, com destaque para o Comperj.
9.	Nesse sentido, os diversos processos que foram constituídos para examinar as fraudes à licitação nas obras do Comperj (peça 77) vem sucessivamente ratificando a existência do cartel, a exemplo do que restou consignado no Voto condutor do Acórdão 2422/2021-TCU-Plenário:
Inicialmente, informo que a análise dos presentes autos se concentrará nos indícios e nas provas da participação da Carioca Christiani-Nielsen Engenharia S.A. nos atos ilícitos descortinados. Considero que, ao presente momento, já resta suficientemente comprovada a existência do cartel e de seu modo de atuação, inclusive nas licitações do Comperj.
Desse modo, uma vez comprovada a existência do Clube e de sua atuação também nas contratações do Comperj, passo a analisar aquelas que seriam as evidências da participação da Carioca Christiani-Nielsen Engenharia S.A. nas fraudes em comento. Considero aqui todo o acervo probatório compartilhado com este Tribunal pela Polícia Federal (PF) , pelo Ministério Público Federal (MPF) e pelo Conselho Administrativo de Defesa Econômica (Cade) , além da documentação administrativa já recolhida em processos pretéritos que tramitam nesta Corte. (destaque inserido) 
10.	Em vista disso, cabe a esse Parquet trazer à consideração desta Corte de Contas alguns elementos que evidenciam a participação da GDK S/A nas fraudes apreciadas nestes autos, além de reparos pontuais à proposta de encaminhamento ofertada, que serão a seguir detalhados.
11.	Inicialmente, é importante relembrar que a GDK S/A, embora não participasse do cartel quando de sua formação original ("Clube dos 9") , foi a ele incorporada quando de sua expansão ("Clube dos 16") , conforme revelado no Histórico de Conduta da Setal/Sog Óleo e Gás (peça 11, p. 1) :
As condutas anticompetitivas consistiram em acordos de (i) fixação de preços, condições, vantagens e abstenção de participação, e (ii) divisão de mercado entre concorrentes, em licitações públicas de obras de montagem industrial "onshore" da Petrobras no Brasil. Estas condutas foram viabilizadas, principalmente, por meio de reuniões presenciais, contatos telefônicos e SMS's entre os representantes das empresas, voltados à supressão/redução de competitividade nas licitações/contratações realizadas pela Petrobras nas obras de montagem industrial "onshore", com prévio acerto do vencedor, preços apresentados, condições, divisões de lotes, abstenções, propostas de cobertura, dentre outros.
As empresas participantes da conduta anticompetitiva, durante o chamando "Clube das 9", foram: (i) Camargo Corrêa S/A, (ii) Construtora Andrade Gutierrez S/A, (iii) Construtora Norberto Odebrecht S/A, (iv) Mendes Junior Trading Engenharia, (v) MPE Montagens e Projetos Especiais S/A, (vi) Promon S/A, (vii) Setal/SOG Óleo e Gás, (viii) Techint Engenharia e Construção S/A e (ix) UTC Engenharia S/A. Em seguida, com a ampliação do grupo e a criação do chamado "Clube das 16", as empresas que também passaram a ser participantes da conduta anticompetitiva foram: (x) Construtora OAS S/A, (xi) Engevix Engenharia, (xii) Galvão Engenharia S/A, (xiii) GDK S/A, (xiv) Iesa Óleo e Gás, (xv) Queiroz Galvão Óleo e Gás e (xvi) Skanska Brasil Ltda. Ademais, outras empresas que participaram esporadicamente das combinações entre os concorrentes para licitações específicas foram: (xvii) Alusa Engenharia (atualmente denominada Alumini Engenharia S/A) , (xviii) Carioca Engenharia, (xix) Construcap CCPS Engenharia, (xx) Fidens Engenharia S/A, (xxi) Jaraguá Engenharia e Instalações Industriais Ltda., (xxii) Schahin Engenharia S/A e (xxiii) Tomé Engenharia.
12.	Essa participação da GDK S/A nas condutas anticompetitivas teria se iniciado entre o final do ano de 2005 e o início do ano de 2006, ou seja, cerca de quatro anos antes das licitações das obras do Comperj (peça 11, p. 7; peça 88, p. 19) :
17. A GDK teve participação na conduta anticompetitiva durante o "Clube das 16", pelo menos entre o final de 2005/ início de 2006 até o final de 2011/início de 2012. (...) 
13.	Especificamente em relação ao Comperj, a atuação da GDK S/A foi sumarizada na instrução do TC Processo 010.816/2017-8 (peça 66, p. 37) :
16) GDK S/A: UDAV: Convidada duas vezes e não apresentou propostas; UHCC: segundo relatórios da comissão de licitação, foi convidada apenas para a segunda licitação (Rebid) , porém apresentou propostas para as duas licitações (Bid e Rebid) ; UCR: foi convidada duas vezes e não apresentou propostas; e UHDT: foi convidada duas vezes e apresentou propostas não vencedoras (peças 23 a 34) . Ou seja: a empresa contribuiu para a fraude em oito processos licitatórios (cinco apresentando propostas não vencedoras e três abstendo-se de apresentá-las) :
14.	Em seu despacho, o titular da 3ª Diretoria da SeinfraOperações esclarece que a participação da GDK, no tocante à apresentação de propostas, teria se restringido a duas unidades do Comperj (peça 89, p. 3) :
Nas licitações do Comperj, a GDK apresentou propostas de cobertura para as licitações da UHCC e UHDT, e não apresentou proposta para as licitações da UCR e UDAV (previamente definido pelo Cartel, conforme informações coletadas da Operação Lava Jato) . Esses fatos previamente combinados, cujos elementos de prova apontam, foram ratificados no resultado das referidas licitações. (destaque inserido) 
15.	Documentos mencionados no Histórico de Conduta da Setal/Sog (peça 11, p. 61-62) revelam que a participação da GDK nas licitações das obras do Comperj, desde a fase preliminar de negociação entre as empresas que compunham o cartel, se limitaria à composição de consórcios incumbidos de apresentar propostas de cobertura para as obras da UHCC e da UHDT (peças 11, p. 61-62; peça 88, p. 7-8) .
16.	Essa posição de coadjuvante da GDK S/A nas licitações das quatro principais obras do Comperj tratadas nestes autos, de modo que se abstivesse de apresentar propostas em algumas licitações e que se limitasse a apresentar propostas de cobertura em outras, fora negociada para que a empresa tivesse a primazia na contratação das obras denominadas "Off-Site", compostas de tanques e de tubovias, as quais foram indicadas como prioritárias pela empresa no documento apreendido na sede da empresa Engevix denominado "Novos Negócios Comperj", datado de 7/8/2008 (peça 88, p. 8) .
17.	O documento denominado "Proposta de Fechamento do Bingo Fluminense", de 25/6/2009, confirma que caberia à GDK participar do consórcio que arremataria as obras do pacote designado como "Off-Site" (peça 88, p. 9) .
18.	Assim, em consonância com os acertos prévios ocorridos entre as participantes do cartel, a empresa GDK S/A desempenhou o papel que lhe foi atribuído para as quatro licitações tratadas nesses autos (UDAV, UHCC, UCR e UHDT) , ora se abstendo de apresentar propostas, a despeito de convidada (UDAV e UCR) ; ora apresentando propostas de cobertura visando simular competição (UHCC e UHDT) .
19.	Cabe destacar, ainda, que os consórcios de empresas que eram previamente escolhidos pelo cartel para arrematar as licitações invariavelmente se sagravam vencedores dos certames correspondentes. No tocante ao Comperj, os resultados planejados não se consolidaram apenas para a UHCC, por razões que foram apontadas no termo de colaboração n.º 05, de Pedro José Barusco Filho (peça 18, p. 6) :
QUE indagado acerca do Anexo 14 - "Alusa Engenharia - Informação Privilegiada", afirma que na licitação do HCC, do COMPERJ, as empresas do cartel ofertaram preços excessivos frente ao orçamento interno, mas nesse caso houve uma particularidade envolvendo a empresa ALUSA, pois, na primeira licitação - o bid -, ela não conseguiu oferecer a proposta dentro do prazo e requereu prorrogação para tanto, mas mesmo assim não conseguiu; QUE na primeira licitação os preços foram absurdos e assim foi cancelada, abrindo-se uma semana para que as empresas oferecessem novos preços - rebid; QUE antes de abrir o rebid - nova licitação -, o declarante manteve contato com LUIZ EDUARDO BARBOSA e MARIO, ambos da ALUSA, a pedido deles, salvo engano, os quais manifestaram o interesse em ganhar a licitação, sendo que o declarante disse "não venham com nada acima de R$ 1,5 bilhões", pois a intenção do declarante era "quebrar o cartel", "não ficar na mão do cartel"; QUE adotou essa postura, mesmo sendo beneficiário de propinas, uma vez que o cartel estava abusando dos preços; QUE com essa informação privilegiada, a ALUSA ofereceu proposta de R$ 1,4 bilhões aproximadamente e foi a vencedora do certame; QUE desse contrato da ALUSA foi acertado o pagamento de propina conforme o esquema geral já mencionado no Termo de Colaboração 03; (...) 
20.	Portanto, extrai-se dos autos que existia um cartel atuante à época em que foram realizadas as principais licitações do Comperj (UDAV, UHCC, UCR e UHDT) , do qual fazia parte a empresa GDK S/A, a qual ficou incumbida de secundar as empresas que venceriam os certames, ora se abstendo de apresentar propostas ora apresentando propostas de cobertura, com vistas à obtenção de benefícios em outro certame, esquema que se provou bastante efetivo para as empresas cartelizadas, as quais invariavelmente logravam obter os resultados previamente acordados.
21.	Há que se considerar que o fato de a GDK não ter vencido licitação para executar as obras (UDAV, UHCC, UCR e UHDT) não afasta a possibilidade de aplicação de sanção individual a ela, bastando a existência de mera conduta para que o fato se subsuma ao art. 46 da Lei n.º 8.443/1992. De acordo com o posicionamento do TCU, para a caracterização de fraude à licitação, não é necessário sequer que do ato ilícito resulte alguma vantagem concreta para o fraudador, como se observa do enunciado abaixo da Jurisprudência Selecionada:
A caracterização de fraude à licitação não está associada ao seu resultado, ou seja, ao sucesso da empreitada. Configura, em analogia ao direito penal, ilícito de mera conduta, sendo suficiente a demonstração de o fraudador ter praticado simulação para conferir vantagem para si ou para outrem. (Acórdão 2908/2017-TCU-Plenário, Rel. Min. André de Carvalho; Acórdão 48/2014-TCU-Plenário, Rel. Min. Benjamin Zymler) 
22.	Nesse aspecto, o Tribunal vem adotando a tese de que basta uma empresa ser convidada para participar da licitação que, se ficar demonstrada a fraude, ela pode ser declarada inidônea, mesmo que não apresente proposta (ver enunciado da Jurisprudência Selecionada abaixo) . No caso da GDK, a empresa além de ter declinado de apresentar proposta em dois certames (UDAV e UCR) , apresentou propostas de coberturas nos demais (UHCC e UHDT) , simulando uma competição que não existiu em dois certames. Se a abstenção leva à pena de inidoneidade, com mais razão ela se justifica quando há oferecimento de proposta de cobertura.
A declaração de inidoneidade (art. 46 da Lei 8.443/1992) pode ser aplicada a empresa que foi convidada a participar de licitação e absteve-se de apresentar proposta para, deliberadamente, beneficiar terceiros, caracterizando conduta omissiva com o objetivo de interferir ilicitamente no certame licitatório. (Acórdão 2914/2019-TCU-Plenário, 2.355/2018-TCU-Plenário, 1.744/2018-TCU-Plenário e n.º 300/2018-TCU-Plenário, todas da relatoria do Min. Benjamin Zymler) 
23.	Quanto à dosimetria da pena de inidoneidade, é relevante que se considere que a conduta da GDK, consorciada a outras empresas, foi ofertar, em duas licitações (UHCC e UHDT) propostas de cobertura, ou seja, foi participante, mas não vencedora dos certames. A unidade técnica sugere um prazo de três anos para a inidoneidade, respaldada em precedentes recentes do Tribunal que analisaram condutas semelhantes (Acórdãos do Plenário 300/2018, 414/2018, 2135/2018 e 2914/2019, todos relatados pelo Ministro Benjamin Zymler) .
24.	Em seu despacho, o titular da 3ª Diretoria da SeinfraOperações traz um quadro (peça 89, p. 1) que consolida as principais decisões do Tribunal no tocante ao cartel que perpetrava fraudes em licitações na Petrobras e que vem atribuindo prazos para a declaração de inidoneidade de um ano (supressão de proposta) , de três anos (proposta de cobertura) e de cinco anos (proposta vencedora) .
25.	De fato, deve-se buscar uma uniformidade de tratamento nos apartados que analisam as condutas das empresas envolvidas nas contratações do Comperj. Nesse sentido, além dos precedentes já mencionados, há que se considerar que a EBE - Empresa Brasileira de Engenharia S/A, que atuou em consórcio com a GDK S/A nas licitações do Comperj (Consórcio Carioca-GDK-EBE) , foi declarada inidônea pelo prazo de três anos (item 9.1 do Acórdão 2531/2021-TCU-Plenário) .
26.	Como não há notícia nos autos de que a GDK S/A tenha celebrado acordo de leniência com algum órgão/entidade competente, o que poderia ser considerado como circunstância atenuante para fins de responsabilização pelo TCU, entende-se que a declaração de inidoneidade pelo prazo de três anos proposta pela unidade técnica seja medida compatível com os precedentes do Tribunal e equânime em relação à imputação da empresa que atuou em consórcio com a GDK.
27.	Passando a outro ponto, um aspecto que sobreleva na instrução é o alcance da proposta de encaminhamento da declaração de inidoneidade. Transcreve-se abaixo o texto sugerido ao final da peça 88:
b) declarar a inidoneidade da GDK S/A, inscrita no CNPJ/MF sob o nº 34.152.199/0001-95, assim como a das pessoas jurídicas (controladas, subsidiárias, etc.) cujos estatutos ou contratos sociais forem objeto de alteração para absorver as atividades da empresa penalizada ou de outras sociedades empresariais que vierem a ser criadas para contornar a presente sanção, com fundamento no art. 46 da Lei 8.443/1992, para participar, de licitações na Administração Pública Federal, bem como em certames promovidos na esfera estadual, distrital e municipal cujos objetos sejam custeados com recursos federais repassados por força de convênios ou instrumentos congêneres, pelo prazo de 3 (três) anos;
28.	Pelo teor da proposta, caso o Plenário a acolha, a declaração de inidoneidade incidiria não apenas sobre a GDK, mas, desde a prolação do acórdão, também sobre outras pessoas jurídicas, no caso, empresas controladas ou subsidiárias cujos estatutos ou contratos sociais sejam alterados para absorver as atividades da GDK, e sociedades empresariais que venham a ser criadas com o mesmo intuito.
29.	A dúvida que se coloca quanto a essa proposta relaciona-se aos limites subjetivos da decisão do TCU, se ela poderia atingir a esfera jurídica de terceiros, que não o responsável no processo, beneficiando-os ou prejudicando-os, ou se a penalidade aplicada pela decisão deve ficar adstrita à pessoa jurídica identificada nos autos, que teve a oportunidade de se manifestar sobre as irregularidades. No presente caso, é saber se apenas a GDK pode ser declarada inidônea, ou se outras empresas que venham a ser constituídas, ou que tenham seus estatutos alterados, também podem sê-lo, a partir da prolação do acórdão.
30.	A motivação da proposta da SeinfraOperações é a de evitar uma prática que não raro se constata, qual seja, a de transferência do acervo técnico e das atividades da empresa declarada inidônea pelo TCU para outra empresa sucessora, existente ou a ser criada, com burla e frustração do sentido da pena, de reprimir os ilícitos praticados e de prevenir fraudes na Administração como um todo.
31.	Com relação a essa possibilidade, da sanção de inidoneidade ser ampliada para outras pessoas além das responsáveis no processo, existem precedentes do Tribunal em duas direções. No Acórdão 1209/2009-TCU-Plenário (Rel. Min. José Jorge) , por exemplo, a declaração de inidoneidade para licitar com a Administração Pública Federal foi estendida para as futuras sociedades constituídas com o mesmo objeto social e composta pelo mesmo quadro societário das empresas que haviam sido arroladas naqueles autos (item 9.13 do Acórdão) .
32.	No Acórdão 2425/2012-TCU-Plenário (Rel. Min. Aroldo Cedraz) , por outro lado, o entendimento foi de que faltaria fundamento legal para estender os efeitos da sanção do art. 46 da Lei n.º 8.443/1992, preventivamente, à nova sociedade que pudesse vir a ser constituída para furtar-se dos efeitos danosos da sanção administrativa. Se ocorresse de o Tribunal se deparar, na análise do caso concreto, com empresa constituída com nítida intenção de fugir da sanção administrativa aplicada, poderia ser estendida à nova pessoa jurídica a sanção de inidoneidade (o Voto cita o Acórdão 928/2008-TCU-Plenário, Rel. Min. Benjamin Zymler, e o precedente do STJ no RMS n.º 15166/BA, Rel. Min. Castro Meira) .
33.	Para conhecimento do que foi decidido, releva citar a ementa do RMS n.º 15166/BA, julgado pelo STJ:
- A constituição de nova sociedade, com o mesmo objeto social, com os mesmos sócios e com o mesmo endereço, em substituição a outra declarada inidônea para licitar com a Administração Pública Estadual, com o objetivo de burlar à aplicação da sanção administrativa, constitui abuso de forma e fraude à Lei de Licitações Lei n.º 8.666/93, de modo a possibilitar a aplicação da teoria da desconsideração da personalidade jurídica para estenderem-se os efeitos da sanção administrativa à nova sociedade constituída.- A Administração Pública pode, em observância ao princípio da moralidade administrativa e da indisponibilidade dos interesses públicos tutelados, desconsiderar a personalidade jurídica de sociedade constituída com abuso de forma e fraude à lei, desde que facultado ao administrado o contraditório e a ampla defesa em processo administrativo regular.- Recurso a que se nega provimento.34.	A despeito da controvérsia, a questão foi explorada com minudência em recente decisão do Tribunal, a do Acórdão 2914/2019-TCU-Plenário (Rel. Min. Benjamin Zymler) , que engendrou solução mais aprimorada. No ponto que aqui se discute, reproduz-se abaixo trecho do Voto condutor da referida decisão:
V - Da possibilidade de extrapolação da sanção de declaração de inidoneidade para outras pessoas jurídicas constituídas pelos sócios da TechintFaço um derradeiro comentário sobre a proposta formulada pela unidade técnica no sentido de estender a sanção de declaração de inidoneidade para outras pessoas jurídicas (controladas, subsidiárias, etc.) cujos estatutos ou contratos sociais forem objeto de alteração para absorver as atividades da empresa penalizada ou de outras sociedades empresariais que vierem a ser criadas para contornar a sanção ora proposta.Trata-se de matéria controvertida e amplamente discutida por esta Corte de Contas no âmbito dos Acórdãos Plenários 1.592/2019 e 495/2013, em que restou assentado que a declaração de inidoneidade para participar de licitação na Administração Pública Federal (art. 46 da Lei 8.443/1992) não pode ser aplicada a sócios e administradores de empresas licitantes, por falta de previsão legal.
No entanto, foi entendido que caso nova sociedade empresária seja constituída, com o mesmo objeto, por qualquer um dos sócios ou administradores de empresas declaradas inidôneas, após a aplicação da sanção e no prazo de sua vigência, a Administração deve adotar as providências necessárias à inibição de participação dessa empresa em licitações, em processo administrativo específico, assegurando o contraditório e a ampla defesa a todos os interessados.
O voto condutor do já mencionado Acórdão 495/2013-TCU-Plenário deixou consignado o seguinte registro:
"22. Não obstante entender não ser apropriado lançar mão da teoria da desconsideração da personalidade jurídica para declarar a inidoneidade dos sócios e/ou administradores das empresas envolvidas no esquema de fraudes à licitação, ressalto que podem ser desenvolvidos mecanismos destinados a coibir a burla relacionada à declaração de inidoneidade de empresas, como o aperfeiçoamento do cadastro do Ministério do Planejamento, Orçamento e Gestão.
23. Essa medida deverá permitir o cruzamento de dados de sócios e/ou de administradores de empresas que tenham sido declaradas inidôneas e de empresas fundadas pelas mesmas pessoas, ou por parentes, até o terceiro grau, que demonstrem a intenção de participar de futuras licitações dentro do prazo vigente da sanção aplicada. Caso a sociedade empresária tenha sido fundada após a aplicação da sanção a que se refere o art. 46 da Lei 8.443/92 e dentro de seu período de vigência, a Administração contará com instrumento hábil à inibição da participação de sócios e/ou de administradores de empresas declaradas inidôneas, em processo administrativo específico, assegurado o contraditório e a ampla defesa a todos os interessados."
Em decorrência, o Tribunal deliberou naquele julgado por declarar a inidoneidade das empresas licitantes fraudadoras, com fundamento no art. 46 da Lei 8.443/1992, com o acréscimo dos seguintes comandos:
"9.5. recomendar à Secretaria de Logística e Tecnologia da Informação do Ministério do Planejamento, Orçamento e Gestão que:
9.5.1. adote as providências necessárias à efetivação do registro desta decisão no âmbito do Sistema de Cadastramento Unificado de Fornecedores (Sicaf) ;
9.5.2. desenvolva mecanismo, no âmbito do Sicaf, que permita o cruzamento de dados de sócios e/ou de administradores de empresas que tenham sido declaradas inidôneas e de empresas fundadas pelas mesmas pessoas, ou por parentes, até o terceiro grau, que demonstrem a intenção a participar de futuras licitações;
9.5.3. oriente todos os órgãos/entidades do Governo Federal, caso nova sociedade empresária tenha sido constituída com o mesmo objeto e por qualquer um dos sócios e/ou administradores de empresas declaradas inidôneas, após a aplicação dessa sanção e no prazo de sua vigência, nos termos do o art. 46 da Lei 8.443/92, a adotar as providências necessárias à inibição de sua participação em licitações, em processo administrativo específico, assegurado o contraditório e a ampla defesa a todos os interessados."
Tal deliberação foi atendida, pois o Sistema de Cadastramento Unificado de Fornecedores -Sicaf atualmente realiza o cruzamento de dados que podem acarretar nas ocorrências impeditivas indiretas, funcionalidade inserida no aludido sistema com o claro objetivo de munir os agentes públicos de informações que possibilitem agir em face de condutas suspeitas de fraude.
Assim, quando da etapa de habilitação, ao consultar o Sicaf, o sistema emite alerta de "ocorrência impeditiva indireta" na hipótese de circunstâncias suspeitas, a exemplo de sócios em comum, que possam compreender possível tentativa de burla à penalidade anteriormente aplicada que impediria a contratação.
No entanto, é cediço que tal funcionalidade representa apenas um alerta, o que exigirá da equipe de licitação a realização de diligências para investigar se a constituição da pessoa jurídica teve como objetivo burlar os efeitos da sanção aplicada a outra empresa com quadro societário comum.
Nessa análise, diversos fatores devem ser investigados. A título exemplificativo, deve-se apurar as condições de constituição da pessoa jurídica ou do início da sua relação com os sócios da empresa sancionada; a atividade econômica desenvolvida pelas empresas; a composição do quadro societário e identidade dos dirigentes/administradores; compartilhamento de estrutura física ou de pessoal etc.
Se ao término das mencionadas diligências forem apurados indícios de fraude à sanção anteriormente aplicada, então será necessária a instauração do processo administrativo específico, tendente a apurar em detalhes a conduta, bem como viabilizar o contraditório e ampla defesa prévios.
Portanto, creio que a louvável preocupação da unidade técnica já se encontra abarcada pela funcionalidade de ocorrências impeditivas indiretas do Sicaf. Friso ainda, que as unidades técnicas e equipes de auditoria desta Corte de Contas também poderão representar sempre que constatarem algum tipo de burla à sanção de declaração de inidoneidade por meio da constituição de nova pessoa jurídica. [grifos nossos]
35.	Vê-se que, nos termos do Acórdão 2914/2019-TCU-Plenário, a função de avaliar os indícios de fraude à sanção de inidoneidade declarada pelo TCU é da própria Administração, que conta, para isso, com ferramenta de cruzamento de dados integrada ao Sicaf. Desse modo, se recair sobre alguma pessoa jurídica suspeitas de que seus estatutos foram alterados ou de que ela tenha sido criada com o objetivo de burla à sanção aplicada pelo Tribunal, a exemplo de identidade de sócios, objeto assemelhado, coincidência de endereços, entre outros indícios, a Administração contratante poderá realizar diligências investigativas e instaurar procedimento administrativo para apurar os fatos, assegurando-se ao administrado o contraditório e a ampla defesa, para, ao final, decidir pela extensão da inidoneidade à nova entidade.
36.	Entendemos que a solução alvitrada no Acórdão 2914/2019-TCU-Plenário é a que melhor se harmoniza com o sistema vigente. A decisão considerou, inclusive, discussões havidas em precedentes anteriores (Acórdãos do Plenário 1.592/2019 e 495/2013) . A exegese do art. 46 da Lei n.º 8.443/1992 (Verificada a ocorrência de fraude comprovada à licitação, o Tribunal declarará a inidoneidade do licitante fraudador para participar, por até cinco anos, de licitação na Administração Pública Federal) parece não dar margem a interpretações extensivas, que façam juízos antecedentes de valor acerca de situações futuras incertas, imputando inidoneidade prévia sem que ao menos se verifique as circunstâncias concretas de constituição da pessoa sancionada. Além disso, o exame literal do art. 46 mostra que a sanção deve ser aplicada ao licitante fraudador que comprovadamente cometeu fraude, ou seja, pessoas já constituídas e com existência demonstrada.
37.	Nesse sentido, ressalte-se o trecho abaixo do Voto revisor do Ministro Bruno Dantas conferido no Acórdão 1592/2019-TCU-Plenário (autos de representação para apurar fraudes às licitações verificadas na Operação Sanguessuga) :
Contudo, não se pode perder de vista que, como regra geral, o direito sancionador deve ser interpretado de maneira restritiva. Teses inovadoras que visam ampliar o alcance até então conferido a determinada penalidade precisam ser olhadas com muita parcimônia. É preciso ter cuidado para não criarmos, por meio de jurisprudência, restrições a direitos e garantias individuais sem respaldo legal.
Dito isso, ressalto que, a meu ver, a extensão proposta pelo relator extrapola a mens legis, na medida em que tem o potencial de alcançar terceiros de boa-fé, que nada tem a ver com as irregularidades perpetradas pela licitante fraudadora.
Ao declararmos a inidoneidade também do sócio administrador da empresa, com vistas a impedir que, durante o período da condenação, qualquer pessoa jurídica da qual ele seja administrador participe de licitação, estaremos penalizando também os outros sócios dessas empresas, que não participaram nem auferiram qualquer benefício com as irregularidades ensejadoras da condenação.
Situação como essa, que beira a injustiça, não pode, a meu ver, ser considerada a legítima vontade do legislador se não decorrer da literalidade do texto normativo (como, de fato, ocorre no caso das Lei de Responsabilidade das Estatais, Lei 13.303/2016, mencionada pelo relator) , mas do alargamento do seu significado a partir de argumentos pragmáticos. [grifos nossos]
38.	Portanto, embora se reconheça o mérito da proposta da SeinfraOperações, que prestigia o princípio da moralidade na Administração Pública, entende-se que ela extrapola os limites subjetivos que o legislador fixou na norma (art. 46) , que faz referência apenas ao "licitante fraudador", bem como contraria recente deliberação do Tribunal. Desse modo, defendemos que o presente processo siga o modelo de decisão do Acórdão 2914/2019-TCU-Plenário, com declaração de inidoneidade restrita à GDK, sem a extensão da pena a outras pessoas jurídicas como proposto na instrução técnica.
39.	Saliente-se ainda que, pela maior proximidade do direito administrativo sancionador com o direito penal, deve-se prestigiar o princípio constitucional da individualização da pena (art. 5.º, inciso XLVI, da Constituição Federal) , de modo que cada empresa, se tiver que ser declarada inidônea com base no art. 46 da Lei n.º 8.443/1992, tem direito a que suas condutas e comportamentos sejam avaliados individualmente, para que a punição lhe seja aplicada tão somente na medida do que for devido.
40.	Para finalizar, o poder público não será prejudicado se a GDK se desobrigar da sanção imposta fazendo-se substituir artificialmente por outra pessoa jurídica apta a concorrer nas licitações. Para tanto, haverá alguns remédios para evitar a perpetração de fraudes. A Administração terá poderes de autotutela para exigir a conformidade dos atos à legislação, com apoio nas informações do Sicaf. O Poder Judiciário poderá ser acionado caso haja violação de direitos, inclusive por meio de tutela de urgência, considerando o princípio da inafastabilidade da jurisdição (art. 5.º, inciso XXXV, da Constituição Federal) . E, ainda, o TCU poderá conhecer de representação contra licitantes fraudadores para declarar sua inidoneidade em caso de comprovada burla à decisão anterior da Corte de Contas.
41.	Diante do exposto, esta representante do Ministério Público de Contas, divergindo parcialmente da Unidade Técnica em relação ao alcance subjetivo da aplicação da pena de inidoneidade, propõe, com fundamento no art. 46 da Lei n.º 8.443/1992, que seja declarada a inidoneidade exclusivamente da GDK S/A, inscrita no CNPJ/MF sob o n.º 34.152.199/0001-95, pelo prazo a ser definido pelo Colegiado competente, para participar de licitações na Administração Pública Federal, bem como em certames promovidos na esfera estadual e municipal cujos objetos sejam custeados com recursos federais repassados por força de convênios ou instrumentos congêneres.
É o relatório.

Fernanda Gadelha Araújo Lima (OAB/DF 21.744) e outra.

Procuradora-Geral Cristina Machado da Costa e Silva.

COMPERJ. FRAUDES NOS PROCESSOS LICITATÓRIOS. PROVAS COMPARTILHADAS. OPERAÇÃO LAVA-JATO. CONJUNTO DE INDÍCIOS. FORMAÇÃO DE CONVICÇÃO. DECLARAÇÃO DE INIDONEIDADE. NOTIFICAÇÃO.

REPRESENTAÇÃO (REPR)

Secretaria Extraordinária de Operações Especiais em Infraestrutura (SeinfraOperações).

Trata-se de processo apartado do TC Processo 010.816/2017-8, autuado para verificar a ocorrência de fraudes praticadas pela GDK S.A. nas licitações do Complexo Petroquímico do Rio de Janeiro (Comperj) , conduzidas pela Petróleo Brasileiro S.A. (Petrobras) , para as obras de construção e montagem das Unidades de Destilação Atmosférica e a Vácuo (UDAV) , Hidrocraqueamento Catalítico (UHCC) , Unidade de Coqueamento Retardado (UCR) e Hidrotratamento de Destilados Médios (UHDT) .
Inicialmente, relembro que a autuação deste e dos demais processos apartados foi motivada pelas auditorias que este Tribunal já vinha realizando nas contratações relativas ao Comperj desde 2008, cujos resultados, mais tarde, alinharam-se aos fatos descortinados pela Operação Lava Jato, deflagrada em 2014.
A Operação tornou pública a existência de um esquema criminoso que atuava na Petrobras e que envolvia a prática de crimes contra a ordem pública, corrupção e lavagem de dinheiro, com a formação de um poderoso cartel, autodenominado de "Clube". Dele participariam as empresas Odebrecht, Engevix, OAS, UTC, Camargo Corrêa, Techint, Andrade Gutierrez, Mendes Júnior, Promon, MPE, Skanska, Queiroz Galvão, Iesa, Galvão Engenharia, GDK e Setal.
Em resumo, as mencionadas empresas teriam se associado para dominar o mercado de grandes obras de engenharia demandadas pela Petrobras. Nesse esquema, para cada contratação, o "Clube" definia aquela que seria a vencedora do certame e as demais que dariam cobertura, apresentando propostas de preços maiores ou até mesmo não ofertando propostas. Desse modo, impedia-se a concorrência real e os preços contratados ficavam muitas vezes acima dos referenciais de mercado, superfaturados.
De acordo com as apurações realizadas pelo TCU, os contratos relativos ao Comperj apresentavam os seguintes valores de sobrepreço:
Tabela 1 - Indícios de sobrepreço apontados no relatório de auditoria
	Contrato
	Objeto
	Sobrepreço

	0800.0056801.10.2
	UDAV - Unidade de Destilação Atmosférica e a Vácuo
	R$ 79.769.676,969

	0800.0057282.10.2
	UCR - Unidade de Coqueamento Retardado
	R$ 260.536.618,39

	0800.0060702.10.2
	UHDT - Unidade de Hidrotratamento de Destilados Médios
	R$ 99.311.296,73

	0800.0056936.10.2
	UHCC - Unidade de Hidrocraqueamento Catalítico
	R$ 104.388.883,35

A confirmação ou não desses valores se dará no âmbito dos processos de tomada de contas especial que foram abertos para cada contrato (Acórdão 632/2017-TCU-Plenário) .
De todo modo, os resultados da Operação Lava Jato confirmaram as irregularidades que vinham sendo apontadas pelos trabalhos de fiscalização do TCU nos processos licitatórios do Comperj e trouxeram uma nova perspectiva às apurações em curso.
Diante da complexidade dos fatos tratados e do grande número de empresas envolvidas, esta Corte de Contas decidiu então, consoante Acórdão 632/2017-TCU-Plenário, subitem 9.2.11, por autuar um processo apartado para cada empresa citada, a exemplo deste. Em cada apartado, avalia-se a participação de uma empresa específica nas fraudes às licitações do Comperj, tendo sido elas instadas a se pronunciar acerca de:
a) combinação de preços;
b) quebra de sigilo das propostas; 
c) divisão de mercado;
d) oferta de propostas de cobertura para justificar o menor preço ofertado;
e) combinação prévia de resultados e consequente direcionamento das licitações; e 
f) ausência de formulação de proposta para beneficiar a empresa escolhida pelo cartel.
O mesmo procedimento foi adotado para as apurações relativas às obras de implantação da Refinaria Abreu e Lima em Ipojuca/PE, também denominada de Refinaria do Nordeste (Rnest) , e da Refinaria Presidente Getúlio Vargas (Repar) , sendo que muitos daqueles processos apartados já foram apreciados. Desse modo, no julgamento dos presentes autos, considerarei as análises da Secretaria Extraordinária de Operações Especiais em Infraestrutura (SeinfraOperações) e a jurisprudência que vem se formando quanto ao tema, frente aos processos já julgados. 
II
Como dito, este processo busca verificar a atuação da GDK S.A. nas licitações do Comperj e sua eventual participação nas fraudes apuradas. Destaco que a empresa apresentou propostas para os certames relativos às unidades UHCC, UHDT, sem se sagrar vencedora, e não apresentou propostas para a UDAV e UCR, apesar de convidada em duas oportunidades (Bid e Rebid) .
As oitivas foram realizadas pela SeinfraOperações, porém a GDK S.A. não se pronunciou sobre as ocorrências relatadas, nem seu representante legal (peças 69, 82 e 83) . Portanto, aplico ao responsável os efeitos da revelia previstos no art. 12, § 3º, da Lei 8.443/1992.
A revelia do responsável não impede o seguimento do feito. Ao não apresentar sua defesa, deixou de produzir prova a respeito da sua regular conduta. Não seria demais mencionar que os efeitos da revelia de responsável no âmbito desta Corte diferem daqueles emprestados a esse mesmo instituto pelo Código de Processo Civil. No âmbito civil, o silêncio do responsável gera a presunção de veracidade dos fatos a ele imputados, de sorte que sua inércia opera contra sua defesa. Nesta Corte, a não apresentação de defesa pelo responsável apenas não inviabiliza a normal tramitação do processo, que deve seguir seu fluxo ordinário de apuração. Por conseguinte, a conduta irregular do responsável deve estar caracterizada para que haja a sua condenação.
Ao analisar os elementos probatórios dos autos, a Secretaria Extraordinária de Operações Especiais em Infraestrutura concluiu que a empresa GDK S.A. fraudou licitações da Petrobras relacionadas a obras do Comperj, mediante conluio entre as empresas para a prática das seguintes condutas: combinação de preços, quebra de sigilo das propostas, divisão de mercado, oferta de propostas de cobertura para justificar o menor preço ofertado (UHCC e UHDT) , combinação prévia de resultados e consequente direcionamento das licitações, e ausência de formulação de proposta para beneficiar a empresa escolhida pelo cartel (UCR e UDAV) .
Assim, a unidade instrutiva propôs a sanção de inidoneidade para participar de licitações com a Administração Pública Federal, bem como em certames custeados com recursos federais, pelo prazo de três anos. Além do mais, propôs estender a penalidade às pessoas jurídicas (controladas, subsidiárias etc.) cujos estatutos ou contratos sociais forem objeto de alteração para absorver as atividades da empresa GDK S.A ou de outras sociedades empresariais que vierem a ser criadas com o intuito de contornar a sanção.
O Ministério Público junto ao TCU, representado nos autos pela Procuradora-Geral Cristina Machado da Costa e Silva, manifestou sua concordância parcial com a proposta de encaminhamento formulada pela unidade técnica. A divergência do MPTCU diz respeito ao alcance da sanção, por entender que a inidoneidade deveria se restringir exclusivamente à GDK S.A.
III
Feito este breve resgate do histórico processual, passo ao exame da matéria.
Inicialmente, a análise dos presentes autos se concentrará nos indícios e nas provas da participação da GDK S.A. nos atos ilícitos descortinados. Entendo que, ao presente momento, já resta suficientemente comprovada a existência do cartel e de seu modo de atuação, inclusive nas licitações do Comperj. Somente no âmbito desta Corte de Contas, outras quinze empresas já foram tornadas inidôneas por fraude a licitação da Petrobras (Acórdãos 300/2018, 414/2018, 1.221/2018, 1.744/2018, 2.135/2018, 2.355/2018, 424/2019, 1.256/2019, 1.527/2019, 2.914/2019, 1.900/2020, 2.134/2020, 2.687/2020, 2.841/2020, 3.163/2020, 3.175/2020, 82/2021, 416/2021, 497/2021, 1.042/2021, 1.177/2021, 1.313/2021, 2.092/2021, 2.320/2021, 2.531/2021, 2.586/2021, 1.236/2022, todos do Plenário) .
Desse modo, uma vez comprovada a existência do "Clube" e de sua atuação também nas contratações do Comperj, passo a analisar aquelas que seriam as evidências da participação da GDK S.A. nas fraudes em comento. Considero aqui todo o acervo probatório compartilhado com este Tribunal pela Polícia Federal (PF) , pelo Ministério Público Federal (MPF) e pelo Conselho Administrativo de Defesa Econômica (Cade) , além da documentação administrativa recolhida em processos pretéritos que tramitam nesta Corte.
Antes, rememoro que esta Corte de Contas já avaliou a conduta da GDK S.A. com relação às licitações das refinarias Rnest e Repar. No primeiro, o Acórdão 416/2021-TCU-Plenário (Rel. Min. Benjamin Zymler) concluiu pela participação da empresa na fraude à licitação, mediante a apresentação de proposta de cobertura e supressão de proposta. No segundo, o Acórdão 1177/2021-TCU-Plenário (Rel. Min. Substituto André de Carvalho) também concluiu pela ocorrência de fraude à licitação, a partir da apresentação de propostas de cobertura. Em ambos os casos, a empresa foi declarada inidônea para contratar com a Administração Pública pelo prazo de três anos.
Nestes autos, considero relevante destacar inicialmente as evidências que mostram a participação da GDK S.A no cartel chamado de "Clube das 16". Tanto as informações trazidas pelo Cade (peça 11 a 14) , em acordos de leniência, quanto as trazidas pela PF (peça 10) e pelo MPF (peças 37 a 61) , em ações de improbidade, ações penais e denúncias, dão conta da atuação da empresa nas reuniões e nos acordos firmados pelo cartel.
Por exemplo, a participação da empresa no cartel é assim resumida no acordo de leniência firmado entre o Cade e as empresas Setal Engenharia e Construções e Sog Óleo e Gás, (peça 11, p. 7) :
A GDK teve participação na conduta anticompetitiva durante o 'Clube das 16', pelos menos entre o final de 2005/início de 2006 até o final de 2011/início de 2012. Foi implementada pelos seus funcionários (atualmente funcionários e/ou ex-funcionários) , e está evidenciada, por exemplo, nos Documentos 05, 06, 07, 12, 16, 19, 20, 30 e nos parágrafos 45, 77, 78, 161, 167, 172, 176, 181, 200 e 268 da versão de acesso restrito do Histórico da Conduta.
Especificamente em relação ao Comperj, faço menção a uma das provas trazidas no referido acordo de leniência. Trata-se de uma anotação manuscrita, que seria a primeira tentativa do Clube em definir quem seriam os participantes das licitações (Figura 1) . 
Figura 1 - Divisão das obras do Comperj. Anotações apresentadas pela Setal/Sog.
Fonte: (peça 11, p. 62) 
A partir dessa evidência, é possível perceber que a empresa GDK S.A formaria consórcio com as empresas Engevix Engenharia S.A. e Carioca Christiani Nielsen Engenharia S.A. para a licitação da UHCC, e com a empresa MPE Montagens e Projetos Especiais S.A. para a UHDT. Ademais, a GDK S.A. não formaria consórcios para as demais licitações, UDAV e UCR.
Em seguida, destaco outro documento, apreendido na sede da empresa Engevix no curso da Operação Lava Jato (Figura 2) . Segundo as informações fornecidas no acordo de leniência, ali estariam detalhadas as preferências de cada membro do Clube quanto às licitações do Comperj, denominadas de "Novos Negócios Comperj". O número "1" indicaria a primeira opção da empresa, o número "2", a segunda, e assim por diante.
Figura 2 - Preferências das empresas do cartel em relação às licitações do Comperj
Fonte: peça 10, p. 13
Como se verifica, na coluna 15 dessa planilha, é possível observar a sigla "DG" que, de acordo com as informações levantadas no acordo de leniência, faz referência justamente à GDK S.A. Considero que se trata de prova substancial da participação da empresa no cartel, pois não vislumbro qualquer outra razão para que ela fosse questionada sobre suas preferências quanto às contratações inerentes ao Comperj, se dele não fizesse parte.
Menciono ainda outro documento, de 14/8/2009, intitulado "Reunião do Bingo", contendo mais uma versão sobre quem seriam os participantes das licitações do Comperj, inclusive já definindo o vencedor e a ordem de classificação das propostas (Figura 3) . Nele, consta que a GDK S.A. ("DK") faria uma proposta de cobertura para a licitação da UHCC, e outra para a UHDT, desta vez em consórcio com as empresas "Carioca" e "MPE", e não faria proposta para as demais unidades, UDAV e UCR. 
Figura 3 - Divisão das obras do Comperj. Documento elaborado pela UTC e apreendido na sede da Engevix.
Fonte: peça 10, p. 3
Os certames licitatórios dessas unidades do Comperj (Rebid) ocorreram entre os meses de setembro de 2009 e junho de 2010, isto é, pouco tempo depois da referida reunião. Ao analisar os resultados dos certames em conjunto com essa evidência, percebo que as irregularidades se tornam irrefutáveis. 
Nas licitações da UCR e UDAV, a abertura das propostas ocorreu em 22/9/2009 e 19/11/2009, respectivamente. Porém, esses certames não contaram com a participação da responsável, o que denota um alinhamento da GDK S.A. aos interesses do Clube, conforme a combinação prévia registrada na Figura 3.
Na licitação da UHCC, a abertura das propostas aconteceu em 16/12/2009, e a ordem de classificação foi a seguinte: (1º) Alusa; (2º) Camargo Corrêa/Schahin; (3º) OAS/Setal; (4º) Carioca/ GDK/EBE; e (5º) Queiroz Galvão/Galvão Engenharia/IESA (peça 30) .
Neste caso, a participação da empresa Alusa, alheia ao "Clube das 16", frustrou as expectativas do cartel em relação ao vencedor da licitação. De qualquer modo, noto que a formação dos consórcios e a ordem de classificação das propostas foram idênticas ao disposto na Figura 3. A meu juízo, tais fatos são suficientes para concluir sobre a conduta de divisão de mercado, combinação prévia de resultados, e direcionamento da licitação pelo Clube, incluindo-se a própria GDK. S.A.
Avalio ainda que a combinação de preços também está caracterizada, considerando a pequena diferença entre as propostas, conforme demonstrou o auditor da SeinfraOperações. Além do mais, o menor preço apresentado pelo Clube se situava bem próximo ao valor máximo que poderia ser aceito pela Petrobras na licitação (20% acima da referência) , cerca de R$ 1,8 bilhão. Conforme o modus operandi destacado pelo diretor da unidade técnica (peça 89) , os membros do cartel procuravam superfaturar os contratos ao máximo possível, dada a ausência de competição.
Na licitação da UHDT, o Rebid ocorreu somente em 4/6/2010, com a seguinte ordem de classificação: (1º) Queiroz Galvão/Galvão Engenharia/IESA; (2º) Odebrecht/UTC/Mendes Junior; (3º) Camargo Corrêa; (4º) OAS/Setal e (5º) Carioca/GDK/EBE (peça 36) . Ou seja, o resultado do certame se mostrou idêntico ao estabelecido previamente pelo Clube, incluindo seu vencedor e a ordem das propostas. Tais fatos evidenciam novamente a prática de divisão de mercado, combinação prévia de resultados, e direcionamento da licitação.
Nesse caso da UHDT, a estimativa da contratação pela Petrobras era de R$ 855 milhões, e o preço máximo que poderia ser aceito era de R$ 1,03 bilhão (20% acima da referência) , em valores aproximados. Verifico também que os preços dos membros do Clube eram semelhantes, e muito próximos ao limite que poderia ser aceito pela Petrobras, conforme a análise da SeinfraOperações. A meu ver, esses fatos evidenciam novamente a combinação prévia de preços.
Em derradeiro, ressalto que unidade técnica elenca em sua instrução ainda um amplo conjunto probatório do envolvimento da GDK S.A. nas fraudes às licitações na Petrobras e no Comperj. Esse rol de evidências, contendo depoimentos, informações de acordos de leniência, documentos apreendidos pela Polícia Federal, além dos indícios de irregularidade que já haviam sido identificados pelo TCU nos certames em comento, é suficiente para formar a minha convicção de que a empresa fraudou o resultado das licitações das unidades UHCC e UHDT, ao apresentar proposta de cobertura, e das unidades UCR e UDAV, ao se abster de apresentar proposta, em alinhamento aos interesses do Clube.
IV
Em relação a eventual prescrição da pretensão punitiva desta Corte, a matéria é disciplinada pela Resolução-TCU 344/2022. O prazo estabelecido é de 5 anos, contados a partir do termo inicial, consideradas ainda as causas interruptivas.
No caso em concreto, o termo inicial consiste na data do conhecimento da irregularidade pelo Tribunal (art. 4º, inciso IV) , ocorrida em 4/4/2016, por meio do pronunciamento emitido pelo titular da SeinfraOperações em relatório de auditoria (peça 8) .
Ademais, a prescrição foi interrompida por ações inequívocas de apuração dos fatos, como a determinação deste Tribunal para a unidade técnica averiguar a ocorrência de fraudes nas licitações mediante ajuste prévio entre as licitantes (item 9.2.11 do Acórdão 632/2017-TCU-Plenário) , a instrução elaborada em 28/8/2019 (peças 66 a 68) , e a oitiva da responsável, em 3/11/2020 (peças 82 a 83) .
Sendo assim, concluo que não se operou a prescrição da pretensão punitiva deste Tribunal para nenhuma das irregularidades constatadas nas licitações do Comperj, ora em exame.
V
Por último, passo a tratar da dosimetria da pena. Para tanto, considero a jurisprudência que vem se consolidando nesta Corte de Contas, em especial nos processos relativos aos empreendimentos da Refinaria do Nordeste.
Cito, por ser bastante esclarecedor, trecho do parecer do Ministério Público junto ao TCU, acolhido parcialmente no voto que fundamentou o Acórdão 414/2018-TCU-Plenário, em que se discutiu a matéria:
Contudo, a pena máxima não deve recair igualmente sobre todas as empreiteiras, mas somente sobre as que praticaram as condutas mais graves em cada fraude.
Proponho, então, os critérios seguintes para que se possa sopesar o grau de culpabilidade em função das condutas empregadas.
A conduta mais gravosa corresponde à apresentação de proposta próxima ao limite admitido pela Petrobras, a fim de vencer o certame e celebrar contrato com preços excessivos. Às empresas que praticaram essa conduta, ou seja, às vencedoras dos certames, seriam aplicados cinco anos como prazo de inidoneidade para licitar perante a Administração Pública Federal.
Às licitantes que apresentaram proposta de cobertura para conferir uma aparência de regularidade ao certame seria imputado prazo menor, que se propõe no montante de três anos de inidoneidade.
Sanção menor ainda seria imposta às empresas que adotaram conduta comissiva dolosa, que foram convidadas para o certame, mas se abstiveram de oferecer proposta. Propõe-se, neste caso, a imposição de um ano de inidoneidade. (grifos acrescidos) 
A sugestão do MPTCU, encapada naqueles autos, resume-se em aplicar as maiores penas às empresas que foram vencedoras dos certames (cinco anos como inidôneas) , pois teriam recebido as maiores vantagens. Penas médias às empresas que apresentaram proposta de cobertura (três anos como inidôneas) , por ser considerada conduta menos gravosa que a primeira. E penas menores para as empresas que apenas se abstiveram de oferecer proposta (um ano como inidôneas) .
No caso em análise, as condutas praticadas pela GDK S.A. referem-se a: não apresentação de proposta nos certames relativos à construção e montagem da UDAV e UCR, apresentação de proposta de cobertura no certame relativo à UHCC e UHDT, sendo essa última mais gravosa.
Portanto, seguindo a jurisprudência, acompanho a proposta da SeinfraOperações, a qual contou com a anuência do representante do MPTCU, de declarar a inidoneidade da empresa para participar de licitações na Administração Pública Federal, bem como em certames promovidos na esfera estadual e municipal cujos objetos sejam custeados com recursos federais repassados por força de convênios ou instrumentos congêneres, pelo prazo de três anos.
Por fim, a respeito da proposição da unidade técnica de declarar a inidoneidade também das pessoas jurídicas (controladas, subsidiárias, etc.) cujos estatutos ou contratos sociais possam ser objeto de alteração para absorver as atividades da empresa penalizada ou de outras sociedades empresariais que vierem a ser criadas para contornar a presente sanção, deixo de adotá-la por já ter sido criada funcionalidade no Sistema de Cadastramento Unificado de Fornecedores - Sicaf que busca evitar tais ocorrências, de forma coerente com decisões anteriores por mim proferidas originariamente (Acórdãos 2.841/2020, 3.163/2020, 497/2021, 2092/2021 e 2.531/2021, todos do Plenário) .
		Diante do exposto, voto para que o Tribunal adote o acórdão que ora submeto à deliberação deste Colegiado.
TCU, Sala das Sessões, em 1 de novembro de 2022.
Ministro VITAL DO RÊGO 
Relator